ACORDAO-COMPLETO-2522228

ACÓRDÃO 136/2022 ATA 2/2022 - PLENÁRIO

VISTOS, relatados e discutidos estes autos de Tomada de Contas Especial instaurada por determinação contida no item 9.1 do Acórdão 1861/2012-TCU-Plenário, com vistas a apurar dano decorrente de suposto superfaturamento na execução do Contrato SA-12 (Contrato 10/2004) , celebrado com o Consórcio Bonfim (formado pelas Empresas MPE Montagens e Projetos Especiais S/A, Bombardier Transportation Brasil Ltda. e Bombardier Transportation Spain S.A. posteriormente denominada Bombardier European Investments S.L.U) , relativo ao fornecimento e implantação dos sistemas de sinalização, controle de tráfego e energia e sistemas de telecomunicações do Metrô de Salvador, trecho Lapa-Pirajá,
ACORDAM os Ministros do Tribunal de Contas da União, reunidos em sessão de Plenário, ante as razões expostas pelo Relator, em:
9.1. acolher parcialmente as alegações de defesa apresentadas pelos responsáveis e, por conseguinte, considerar elidido o débito apontado no Acórdão 1769/2020-TCU-Plenário;
9.2. julgar regulares com ressalva as contas dos responsáveis Sr. Ivan Carlos Alves Barbosa, Diretor-Presidente da Companhia de Transportes de Salvador (CTS) a¿ época, signatário do Contrato n. 10 (SA-12) , de 22/12/2004, Sr. Jose¿ Geraldo Araújo Teixeira, Diretor de Planejamento da CTS, também signatário do referido contrato e, posteriormente, Coordenador de Supervisão do contrato e signatário dos boletins de medição, bem como do Consórcio Bonfim e das empresas dele integrantes, MPE Montagens e Projetos Especiais S.A, Bombardier Transportation Brasil Ltda. e Bombardier Transportation Spain S.A./Bombardier European Investments S.L.U, com fundamento nos arts. 1º inciso I, 16, inciso II, 18 e 23, inciso II, da Lei 8.443/1992, dando-lhes quitação;
9.3. juntar cópia deste acórdão ao TC-Processo 007.463/2014-6, em razão da repercussão, naquele processo, da elisão do débito, e para que se possa decidir sobre a liberação das garantias e demais providências reputadas pertinentes;
9.4. dar ciência deste Acórdão a¿ Companhia de Transportes do Estado da Bahia - CTB, a¿ Companhia Brasileira de Trens Urbanos - CBTU, aos Srs. José Geraldo Araújo Teixeira, Ivan Carlos Alves Barbosa e às Empresas integrantes do Consórcio Bonfim; e
9.5. encerrar o presente processo após as referidas providências e o trânsito em julgado da deliberação, nos termos do art. 169, incisos II e III, do Regimento Interno/TCU.

Tomada de contas especial instaurada com vistas a apurar dano decorrente de suposto superfaturamento na execução de contrato referente ao fornecimento e implantação dos sistemas de sinalização, controle de tráfego e energia e sistemas de telecomunicações do Metrô de Salvador, trecho Lapa-Pirajá.

Companhia Brasileira de Trens Urbanos; Companhia de Transportes de Salvador.

3. Responsáveis: Bombardier European Investments S.L.U. (05.547.623/0001-00); Bombardier Transportation Brasil Ltda. (00.811.185/0001-14); Consórcio Bonfim (13.619.912/0002-79); Ivan Carlos Alves Barbosa (XXX.422.635-XX); José Geraldo Araújo Teixeira (XXX.282.245-XX); MPE Montagens e Projetos Especiais S/A (31.876.709/0002-60).

Aroldo Cedraz.

13.1. Ministros presentes: Bruno Dantas (na Presidência), Walton Alencar Rodrigues, Augusto Nardes, Aroldo Cedraz, Raimundo Carreiro e Jorge Oliveira.
13.2. Ministro que alegou impedimento na Sessão: Aroldo Cedraz.
13.3. Ministros-Substitutos convocados: Augusto Sherman Cavalcanti (Relator) e André Luís de Carvalho.
13.4. Ministros-Substitutos presentes: Marcos Bemquerer Costa e Weder de Oliveira.

AUGUSTO SHERMAN

Inicio o presente relatório pela transcrição da instrução constante da peça 229, elaborada no âmbito da Secretaria de Fiscalização de Infraestrutura Urbana - SeinfraUrbana, e com a qual se manifestaram de acordo os escalões dirigentes (peças 230/231) :
"INTRODUÇÃO
Cuidam os autos de Tomada de Contas Especial (TCE) instaurada por determinação contida no item 9.1 do Acórdão 1861/2012-TCU-Plenário (peça 3) , o qual deliberou sobre o relatório de auditoria à peça 20 do TC Processo 009.616/2012-8 (Fiscobras 2012) . A instauração da presente TCE deu-se com vistas a apurar dano decorrente dos indícios de irregularidades graves com recomendação de retenção (IGR) no Contrato n. 10/2004 (SA-12) , que haviam ensejado a determinação de retenção cautelar de 7,5% do valor contratual, conforme o item 9.1.1 do Acórdão 2369/2006-TCU-Plenáriolenário (peça 14, p. 142-144) , verbis:
9.1. determinar à Companhia de Transportes de Salvador - CTS e à Companhia Brasileira de Trens Urbanos - CBTU, que:
9.1.1. cautelarmente, com fundamento no art. 71, IX, da Constituição Federal, 45 da Lei 8.443/92 e 276 do Regimento Interno do TCU e com vistas à preservação do erário, retenham o valor de R$ 20 (vinte) milhões de reais dos pagamentos a serem efetuados no âmbito do contrato SA-01, celebrado com o Consórcio Metrosal, e o percentual de 7,5% do valor total do contrato SA-12, celebrado com o Consórcio Bonfim, ambos relativos à execução das obras e fornecimento de sistemas para implantação do trem Urbano de Salvador/BA, até que este Tribunal delibere definitivamente sobre as questões tratadas nestes autos; (grifos acrescidos) 
O aludido Contrato n. 10/2004 (SA-12) foi firmado em 22/12/2004, financiado pela União em virtude do Convênio 6/2007-DT (Siafi 602144) , tendo como parte contratada o Consórcio Bonfim (composto pelas empresas MPE Montagens e Projetos Especiais S.A, Bombardier Transportation Brasil Ltda. e Bombardier Transportation Spain S.A.) , para fornecimento e implantação dos sistemas de sinalização, controle de tráfego e energia e sistemas de telecomunicações do Metrô de Salvador, trecho Lapa-Pirajá, no valor inicial de R$ 55.438.836,00, sob o regime de empreitada integral ('chave em mãos') - conforme Condições Gerais do Contrato, cláusula 11.
HISTÓRICO
O histórico minudenciado relativo à construção do Metrô de Salvador pode ser encontrado à peça 113, p. 2-7, no qual se abordou a concepção do projeto, fontes de financiamento e as medidas adotadas no decorrer do processo de contratação e implantação. Ainda, na instrução acostada à peça 141, p. 1-6, foram detalhadas as conclusões alcançadas nas análises empreendidas em cada etapa processual.
Em síntese, cumpre rememorar que, do exame técnico realizado pela SeinfraUrbana acerca das respostas às diligências realizadas por determinação do Acórdão 3032/2015-TCU-Plenário (peça 45) , chegou-se, na ocasião, conforme instrução à peça 113, ao entendimento de que, pela impossibilidade de manifestação conclusiva acerca do liame causal entre o desembolso dos referidos valores e os comprovantes de despesas realizadas com vistas à consecução do objeto conveniado, em virtude da deficiência das manifestações apresentadas, bem como da incompletude e incoerência dos projetos e planilhas juntados aos autos, restava configurada irregularidade na prestação de contas, com relação ao emprego dos recursos federais transferidos por força do Convênio 6/2007-DT (Siafi 602144) e aplicados no âmbito do contrato objeto desta TCE.
Asseverou-se que, no âmbito da fiscalização de obras públicas e serviços de engenharia, tal nexo de causalidade se confere, além da verificação in loco, pela apresentação de planilhas orçamentárias, boletins de medição e pagamento, faturas, projetos, 'as built', sendo imperativo que todos esses documentos guardem coesão e coerência uns com os outros. Notadamente, não foi o verificado no caso em tela. 
Diante do exposto, propôs-se a citação dos responsáveis indicados para que apresentassem alegações de defesa e/ou recolhessem aos cofres da Companhia Brasileira de Trens Urbanos - CBTU a quantia de R$ 39.113.854,80 (data-base setembro de 2004 - ref. planilha orçamentária contratual) , valor então considerado de aplicação não comprovada no âmbito do Contrato n. 10 (SA-12) .
Ademais, conforme ressaltado naquela instrução (peça 113) , o débito era resultado do fato de que, mesmo depois de diversas oportunidades nos autos e em processos anteriores, os responsáveis não apresentaram documentação apta a comprovar se os preços praticados no contrato condiziam com os de mercado, notadamente em razão da falta de detalhamento da planilha orçamentária contratual, acostada à peça 15. 
Com efeito, a planilha contratual não permitia um exame dos preços praticados no ajuste. Os responsáveis e o consórcio contratado, de igual modo, não haviam logrado êxito em demonstrar a adequação desses valores aos parâmetros de mercado. 
Submetida a matéria ao Ministério Público junto ao TCU - MP/TCU, novos elementos foram apresentados pelo consórcio interessado, documentação essa que tratava de aspectos técnicos do dano estimado pela SeinfraUrbana, com destaque para o assim intitulado: 'Relatório de Ordenação da Documentação Contábil', elaborado pela empresa de consultoria Spranger Estimativa de Custos Ltda., e apresentado pelo Consórcio Bonfim ao MP/TCU (peças 121 e 122) .
Por conseguinte, consoante proposta da Sra. Procuradora-Geral (peça 125) e determinação constante do Despacho do Ministro Relator (peça 128) , os presentes autos foram restituídos a esta unidade técnica para exame do novo conteúdo adicionado.
A instrução contida na peça 141 teve por objetivo, em cumprimento ao Despacho supracitado, realizar a análise da documentação juntada aos autos pelo Consórcio Bonfim às peças 119 a 122 e, posteriormente, às peças 129 a 131.
Do exame técnico empreendido, considerou-se a documentação apresentada consistente o suficiente a demonstrar, de forma efetiva, os gastos incorridos e o liame causal entre dispêndios realizados no valor de R$ 39.894.376,19 (sem BDI) e os recursos federais recebidos.
Não obstante, na continuação da análise foi verificado que, além do BDI contratual extrapolar paradigma previsto na jurisprudência desta Corte de Contas, não houve qualquer diferenciação de BDI aplicável a serviços de projeto e instalação, em relação a itens específicos de fornecimento de sistemas e equipamentos.
Assim, concluiu-se por um superfaturamento no valor de R$ 3.670.507,47 (data-base considerada: 30/11/2012) , decorrente da diferença entre o valor total faturado no âmbito do Contrato SA-12 e a quantia (custo direto) cujos comprovantes mostraram-se aptos a estabelecer o nexo causal entre os dispêndios e a execução do objeto. 
No seguimento do feito, aquiescendo com a formulação proposta pela unidade técnica, o Plenário do TCU, por meio do Acórdão 1.769/2020  (peça 145) , assim deliberou:
9.1. determinar, com fulcro nos arts. 10, § 1o, e 12, incisos I e II, da Lei 8.443/1992 c/c o art. 202, incisos I e II, do RI/TCU a citação solidária dos responsáveis Sr. Ivan Carlos Alves Barbosa, Diretor-Presidente da CTS a¿ época, signatário do Contrato n. 10 (SA-12) , de 22/12/2004, Sr. Jose¿ Geraldo Araújo Teixeira, Diretor de Planejamento da CTS, também signatário do referido contrato e, posteriormente, Coordenador de Supervisão do contrato e signatário dos boletins de medição, bem como do Consórcio Bonfim e das empresas dele integrantes, MPE Montagens e Projetos Especiais S.A, Bombardier Transportation Brasil Ltda. e Bombardier Transportation Spain S.A./Bombardier European Investments S.L.U, para que, no prazo de quinze dias, a contar da notificação, apresentem alegações de defesa e/ou recolham aos cofres da Companhia Brasileira de Trens Urbanos a quantia a seguir especificada, atualizada monetariamente desde a respectiva data de ocorrência ate¿ a data do efetivo recolhimento (art. 12, II, Lei 8.443/1992 c/c o art. 202, inciso II e § 1º, do RI/TCU) , abatendo- se, na oportunidade, montante eventualmente ressarcido, na forma prevista na legislação em vigor, em decorrência de superfaturamento encontrado no referido contrato, relativo a¿ prática/aceitação de preços formulados com taxa de Bonificação e Despesas Indiretas - BDI extrapolando desarrazoadamente o BDI paradigma previsto na jurisprudência do TCU, e sem contemplar, ademais, diferenciação na taxa de BDI para itens de fornecimento de materiais e equipamentos de natureza específica em relação a¿ taxa aplicável aos demais itens, irregularidade que vai de encontro ao estabelecido na Súmula TCU n. 253/2010: 
	VALOR ORIGINAL (R$) 
	DATA DA OCORRÊNCIA

	R$ 3.670.507,47
	30/11/2012

 (...) 
9.3. determinar a¿ SeinfraUrbana que: 
9.3.1. examine, por ocasião do exame de mérito das defesas apresentadas, eventuais pleitos do consórcio quanto a¿ liberação de garantias prestadas ou de retenção cautelar, como aquele pleito constante da peça 138, reunindo, nessa ocasião, as informações atualizadas sobre as quantias retidas/garantias prestadas para fins de eventual ressarcimento do dano apontado, informando-se nos autos acerca de sua suficiência ou insuficiência em caso de manutenção do débito com consequente proposição de condenação, bem como sobre a eventual subsistência da cautelar de indisponibilidade de bens deferida noutros processos; 
9.3.2. avalie, no âmbito do processo que cuida da indisponibilidade de bens da empresa MPE Montagens e Projetos Especiais S/A (TC-Processo 027.553/2017-5) , se ha¿ necessidade de ajustes quanto ao montante tornado indisponível, vis-a¿-vis o débito indicado neste acórdão, de maneira a proceder aos ajustes necessários para que não haja excesso na cautelar de indisponibilidade de bens; 
 (...) 
9.4. autorizar desde logo a Companhia de Transportes da Bahia, caso o montante retido/garantido em atendimento aos Acórdãos 2.369/2006, 2873/2008 (subitem 9.1.1.3) , 1046/2010 (subitem 9.3.2) , 3254/2011, 2331/2012, 44/2013, 2329/2013, 2400/2014 (subitem 9.3) , todos do Plenário, proferidos no âmbito do TC-Processo 007.162/2006-0 (Contrato SA-12/Contrato 10/2004) , seja superior ao débito indicado nesta tomada de contas especial (valor do débito devidamente atualizado nos termos da legislação em vigor) , a promover ao ajuste da retenção/valor das garantias prestadas ao montante do débito aqui calculado, liberando os montantes que eventualmente constituam excesso de retenção, informando-se a este Tribunal acerca das providências porventura adotadas e seus resultados no prazo de 30 (trinta) dias contados da ciência deste acórdão; (Grifos acrescidos) .
A presente instrução trata da análise das alegações de defesa apresentadas pelas partes em resposta às citações (peças 154-160) realizadas por determinação do Acórdão 1769/2020-TCU-Plenário e, também, das manifestações trazidas com relação à eventual necessidade de ajuste ou liberação da retenção/valor das garantias prestadas ao montante do débito calculado nesta TCE.
EXAME TÉCNICO
I. Considerações iniciais
I.1. Da instrução precedente (peça 141) 
A SeinfraUrbana, em instrução presente nos autos à peça 141, examinou os documentos apresentados pelo Consórcio Bonfim às peças 119 a 122 e às peças 129 a 131, documentação essa recebida após conclusão da instrução da peça 113, quando o processo se encontrava em análise pelo MP/TCU.
Do exame técnico empreendido, considerou-se a documentação apresentada consistente o bastante a demonstrar, de forma efetiva, os gastos incorridos e o liame causal entre dispêndios realizados no valor de R$ 39.894.376,19 (sem BDI) e os recursos federais recebidos.
Ressaltou-se a impossibilidade, no caso concreto, da realização de conferência individual dos comprovantes de despesa, item a item, em análise comparativa com referenciais oficiais de preços.
A metodologia proposta e então adotada naquele exame técnico, na busca da verdade material, e em virtude da especificidade do objeto, abarcou a verificação de notas fiscais de fornecimento e prestação de serviços, de modo a se detectar a conexão entre os referidos comprovantes e a consecução do objeto, tendo por objetivo final confirmar, ou não, evidências de eventual enriquecimento sem causa por qualquer das partes envolvidas.
 No seguimento da análise, tomando por referência os valores considerados de aplicação comprovada com base no relatório da Spranger Estimativa de Custos Ltda. (peças 121 e 122) , e tendo por norte o estudo que fundamentou a prolação do Acórdão 2622/2013-TCU-Plenáriolenário, procedeu-se aos ajustes necessários quanto à incidência da taxa de bonificações e despesas indiretas (BDI) sobre o custo direto do empreendimento, haja vista o fato de que não houve qualquer diferenciação de BDI aplicável a serviços de projeto e instalação, em relação a itens específicos de fornecimento de sistemas e equipamentos.
Entendeu-se pela necessidade de primar por elevado conservadorismo na análise, e assim foram adotados os percentuais máximos admitidos no citado decisum para serviços relativos a obras de ferrovias e para fornecimento de materiais e equipamentos, conforme indicado na Tabela 22 da peça 141.
De tal modo, foi observado um superfaturamento no valor de R$ 3.670.507,47 (data-base original: setembro/2004) . Tal montante representa a diferença entre o valor faturado no âmbito do Contrato SA-12 e a quantia (custo direto) cujos comprovantes mostraram-se aptos a estabelecer o liame causal entre os dispêndios e a execução do objeto. 
Novamente buscando-se uma abordagem conservadora, propôs-se que o débito fosse atualizado a partir da data referente ao período do último boletim de medição que se tinha comprovação: novembro/2012.
No tocante a¿ responsabilização, foi imputada a responsabilidade aos gestores cujas condutas possuíam algum nexo de causalidade com a contratação e os critérios de medição e pagamento do contrato.
Em síntese, o débito apontado com base na análise pretérita (peça 113) , no valor total de R$ 39.113.854,80, devia-se a não comprovação da boa e regular aplicação dos recursos federais recebidos por força dos ajustes objetos deste processo. Na análise subsequente (peça 141) , ao se entender que a nova documentação acostada se mostrava apta a comprovar os gastos incorridos, foi possível avançar no exame da matéria e concluir-se pela ocorrência de superfaturamento em virtude do emprego de BDI desarrazoado, tendo por parâmetro a jurisprudência do TCU.
II. Alegações de defesa apresentadas pelo Consórcio Bonfim e respectivas análises
Na presente etapa processual, o Consórcio Bonfim compareceu aos autos apresentando suas alegações de defesa à peça 176, acompanhada de novo parecer técnico elaborado pela empresa de consultoria Spranger Estimativas de Custos Ltda., à peça 177.
Apresenta-se a seguir a síntese dos argumentos da defesa.
II.1. Da formação dos preços em contratos turn-key
O contrato foi estruturado na modalidade de empreitada integral, por preço global, compreendendo todas as etapas das obras e serviços, também conhecida como turn-key, com pagamento de valor fixo a¿ contratada para execução de todo o objeto, de acordo com a proposta da licitante vencedora, conforme art. 6º, VIII, 'e' da Lei Federal 8.666/93.
Entende o Consórcio que, previamente a¿ formalização dos contratos turn-key, caberia ao órgão promotor da licitação a análise da viabilidade do preço ofertado por todas as licitantes, de modo a verificar a compatibilidade do valor com o volume da obra e/ou dos serviços a serem realizados. 
Somente após essa análise e¿ que o contrato estaria apto a ser firmado com a licitante que ofereceu o melhor preço (observados também os demais aspectos pertinentes a¿ habilitação) . 
Conclui que, assim, no momento de apresentação das propostas, por exigir-se a apresentação de preço global, entende como certa a desnecessidade, senão a¿ proibição, pela licitante, de detalhamento minucioso da composição de seus custos, tendo em vista que, ao longo da execução do contrato ela será responsável pela solução final contratada no preço indicado, ressalvando-se apenas situações e riscos não assumidos na proposta. 
Essa teria sido a lógica a englobar todo o processo licitatório que culminou na assinatura do Contrato SA-12 pelo Consórcio Bonfim e a CTS, atual CTB. Tratar-se-ia de contrato firmado por preço global, atribuindo-se exclusivamente ao Consórcio os riscos da precificação atribuída para execução do objeto pretendido, de modo que não houve a apresentação de planilha de preços unitários para a consecução contratual. 
A parte apresenta trechos do edital de licitação que originou o Contrato SA-12 (peça 176, p. 6-7) , alegando estar estruturado de tal maneira que as licitantes deveriam apresentar suas propostas exclusivamente considerando apenas 'valores globais' do projeto em questão. No limite, haveria diferenciação de preços para cada uma das diferentes frentes de execução do contrato que, reunidas, formavam o valor global da contratação. 
Assim, estando as licitantes limitadas às condições e regras do referido edital, essas em nada poderiam inovar nas suas propostas, sob pena de desclassificação, o que significaria que não havia obrigação para que fossem apresentados orçamentos detalhados, apenas preço global, sendo que o valor proposto teria sido devidamente analisado pela CTS quando da contratação.
Do exposto, entende não ser possível responsabilizar o Consórcio por qualquer aspecto próprio relacionado a¿ formação dos preços ou estruturação do procedimento licitatório que originou o contrato, ante sua limitação natural de atuação em certames desta natureza.
Análise
Inicialmente, julga-se por oportuno tecer algumas considerações acerca da modalidade de contratação em tela e o entendimento desta Corte de Contas sobre o tema.
Na iniciativa privada, e¿ bastante comum contratações do tipo 'Turn-Key' ou EPC (Engineering-Procurement-Construction) , nas quais, preliminarmente a¿ fase de escolha do contratado, são apenas estabelecidos os parâmetros técnicos e econômicos do empreendimento. O desenvolvimento da melhor solução e do projeto básico e¿ de responsabilidade do contratado. 
No setor público, por outro lado, a Lei de Licitações e Contratos e¿ clara ao determinar que as obras e os serviços somente poderão ser licitados quando houver projeto básico aprovado pela autoridade competente. 
Nesse sentido, apresenta-se trecho do voto condutor do Acórdão 1846/2006-TCU-Plenáriolena¿rio: 
17. No tocante a essa imprecisão nos projetos da obra em tela, considero que esse indício de irregularidade e¿ agravado pelo fato de se tratar de obra executada sob regime de empreitada integral. 
18. Helly Lopes Meirelles in Direito Administrativo Brasileiro, 31ª Edição, 2005, página 255, Malheiros Editores Ltda., assim conceitua o regime de empreitada integral: 
'Empreitada integral ocorre quando se contrata o empreendimento em sua integralidade, compreendendo todas as etapas das obras, serviços e instalações necessárias, sob inteira responsabilidade do contratado ate¿ a sua entrega ao contratante em condições de entrada em operação, atendidos os requisitos técnicos e legais para sua utilização em condições de segurança estrutural e operacional e com as características adequadas às finalidades para que foi contratada (art. 6º, VII, e) , o que e¿ chamado na linguagem empresarial de turn key. 
 (...) 
O projeto devera¿ obrigatoriamente estimar as quantidades a serem adquiridas. O ato convocatório devera¿ ater-se fielmente ao projeto. Haverá casos em que inexistirão condições te¿cnico-cienti¿ficas para definir as quantidades. Ainda nessas hipóteses, será proibida a licitação de quantidades indefinidas. Devera¿ promover-se uma estimativa dentro dos limites que a técnica permita formular. Se, no curso do contrato, verificar-se a inadequação dos cálculos, serão adotadas as providências adequadas.' 
 (...) 
A Empreitada Integral pressupõe projetos mais completos e bem elaborados, pois os riscos da execução são do empreiteiro. Logo, a fase anterior a¿ licitação e¿ a que requer mais cuidado, pois e¿ a etapa das definições, eis que uma vez resolvida a licitação com a contratação da obra, o seu objeto será executado pelo empreiteiro ate¿ o fim, não se admitindo aditamento contratual. 
Ainda, por ser parte integrante do projeto básico, a elaboração de uma planilha orçamentária de quantitativos e preços unitários que não contenha em detalhes todos os itens a serem contratados contraria o art. 7º, § 2°, inciso II, da Lei 8.666/1993. Ademais, essa impropriedade pode trazer, como ocorrido no presente caso, dificuldades para o controle e a gestão do contrato, e também na eventualidade de alteração quantitativa ou qualitativa de seu objeto.
A jurisprudência desta Corte de Contas é nesse sentido: as obras e serviços de engenharia somente poderão ser licitados quando existir orçamento detalhado em planilhas que expressem a composição analítica de todos os seus custos unitários (Acórdão 493/2011-TCU-Plenário; 57/2010-TCU-Plenário; 2.397/2010-TCU-Plenário; 2.154/2009-TCU-Plenário; 2.301/2009-TCU-Plenário; 3.977/2009-TCU-2a Câmara; 374/2009-TCU-2a Câmara; 1.854/2009-TCU-Plenário; 946/2007-TCU-Plenário; 1.939/2007-TCU-Plenário; 2.049/2008-TCU-Plenário; 1.441/2015-TCU-Plenário e 709/2019-TCU-Plenário) .
Desse modo, importa trazer à colação o ratificado no Acórdão 2873/2008-TCU-Plenário: 'a lei exige a elaboração de orçamento detalhado para todo e qualquer tipo de modalidade de contratação, inclusive a empreitada integral (turn-key) '.
Acerca das irregularidades relacionadas ao contrato objeto da presente TCE, o Ministério Público junto ao TCU - MP/TCU, em Parecer à peça 21, assim entendeu:
17. E¿ cediço que o objeto do Contrato SA-12 não contempla serviços corriqueiros, como bem pontuou a Unidade Técnica, eis que se refere a fornecimento e implementação de equipamentos específicos para a solução tecnológica adotada no subsistema do Metro¿ de Salvador, albergando materiais e serviços que carecem de referenciais de preços em sistemas oficiais como o Sicro e o Sinapi. 
18. Todavia, tal condição, por si só, não e¿ suficiente para que o TCU se abstenha de exercer sua competência de fiscalizar a economicidade na execução do aludido contrato. A nosso sentir, a situação vertente demanda maior aprofundamento analítico, com vistas a garantir a máxima efetividade do controle externo sobre os contratos que envolvem a aplicação de recursos públicos. Sobretudo se considerarmos o contexto em que esta¿ inserida a aludida contratação, de obra de alto impacto social, com várias falhas no projeto original, em que os trabalhos de auditorias do Tribunal de Contas da União identificaram extrema deficiência nos controles de execução da obra e aditamentos contratuais que aumentaram o custo original do empreendimento, resultando na adoção de medidas cautelares e na instauração de tomadas de contas especiais. 
19. Com efeito, a falta de detalhamento do orçamento dos serviços objeto do Contrato SA-12 - impeditiva da aferição, pelo Tribunal, da aderência dos valores contratados com os praticados no mercado -, foi um dos principais fatores que motivaram a adoção da medida acautelatória de retenção do percentual de 7,5% do contrato SA-12. Essa cautelar se manteve eficaz durante o todo o desenvolvimento do feito, em virtude justamente da impossibilidade de se determinar, com segurança razoável, a compatibilidade dos preços contratados em relação aos praticados no mercado. (...) 
20. Desse modo, não nos parece razoável que, a persistir a situação original, na qual o precário nível de detalhamento do orçamento do Contrato SA-12 impossibilita a devida aferição de sobrepreço, seja proposto o arquivamento da TCE com a consequente liberação dos valores retidos por força do item 9.1.1 do multicitado Acórdão 2369/2006-TCU-Plenáriolena¿rio. Isso porque, ao decidir pela retenção cautelar, o Tribunal, diante do contexto fático dos autos, consignou juridicamente plausível a pretensão de resguardar o erário em face dos indícios de sobrepreço no Contrato SA-12, plausibilidade esta que não resta afastada em face de remanescer a ausência de detalhamento dos orçamentos ora avaliados. Vale dizer, a par dos elementos coligidos aos autos, a situação ensejadora da adoção da medida acautelatória se mantém, eis que não se vislumbram elementos suficientes para a revisão da cautela. (Peça 21, p. 3-5; grifos acrescidos) .
Entretanto, cumpre esclarecer que ao Consórcio não foi atribuída responsabilidade por aspectos próprios relacionados a¿ formação dos preços ou estruturação do procedimento licitatório que originou o contrato, haja vista tal competência recair sobre a Administração Pública.
II.2. Das razões recursais e a alegada inexistência de superfaturamento no contrato
Recorda o Defendente que o Acórdão 1769/2020-TCU-Plenário imputou ao Consórcio, e solidariamente aos gestores indicados naquele decisum, a determinação de recolher aos cofres da CBTU a quantia de R$ 3.670.507,47, em valores de 30/11/2012, decorrente do entendimento de que haveria suposto superfaturamento no contrato, em razão da aplicação de taxa de BDI supostamente extrapolado e, ainda, que o BDI aplicado deveria ser diferenciado para os itens de fornecimento de materiais e equipamentos de natureza específica. 
Entende a parte que a indicação de superfaturamento estaria lastreada em um entendimento equivocado sobre a aplicação da taxa do BDI, que não poderia ser aplicada ao caso concreto. 
Suas razões recursais fundamentam-se nos seguintes elementos: 
A tese e enunciados (Súmula TCU n. 253/2010) que determinam aplicação de taxa de BDI diferenciado são posteriores a¿ licitação e a¿ formação do contrato, datado de 2004, o que violaria princípio da aplicação da norma no tempo; 
Ainda que fosse possível retroagir a tese sobre diferenciação do BDI ao caso concreto, este entendimento não seria aplicável ao Contrato SA-12, considerando as características próprias do objeto e execução contratual; 
Os valores de BDI aplicados ao contrato seriam correspondentes às taxas praticadas a¿ época da formação deste instrumento (2004) , além de equivalentes a contratos de natureza de empreitada integral por preço global; 
Os cálculos que levaram a¿ indicação de superfaturamento conteriam equívocos materiais na sua formulação. 
II.2.1 Da alegada indevida aplicação retroativa da norma
Rememora a parte que o principal fundamento a¿ imputação de superfaturamento no Acórdão 1769/2020-TCU-Plenário decorre do acolhimento da tese sustentada pela instrução da SeinfraUrbana (peça 141) , segundo a qual deveria ser aplicada metodologia de diferenciação das taxas de BDI para as diferentes frentes de execução do contrato, segregando-se o (i) fornecimento de materiais e equipamentos materialmente relevantes e de reconhecida especificidade da (ii) prestação de serviços. Tal entendimento estaria baseado em precedentes do TCU, tais como o Acórdão 1921/2010-TCU-Plenário, bem como a Súmula TCU n. 253/2010. 
Alega o Defendente que a tese sustentada pela SeinfraUrbana e acolhida pelo Plenário possui um equívoco insuperável: reputa-se a aplicação retroativa de precedentes e enunciados sumulados do TCU em prejuízo do Consórcio, interpretação que violaria princípio basilar do Direito, qual seja, o da impossibilidade de aplicação retroativa de normas e preceitos consignada no art. 5º, inciso XXXVI da Constituição Federal de 1988 e o artigo 6º e 24, da Lei de Introdução ao Direito Brasileiro - LINDB (Decreto Lei 4.657/42) . Ademais, não haveria dúvidas sobre a impossibilidade de aplicação retroativa de normas com o caráter punitivo, como no caso em análise. 
Entende não ser possível retroagir os efeitos de determinada norma ou precedente sobre fatos jurídicos válidos e anteriores, especialmente quando adotados de modo legítimo, pois próprio a¿ compreensão daquela circunstância na época da decisão. 
Frisa que o contrato foi celebrado em 2004, de modo que foi estruturado considerando preceitos e entendimentos vigentes a¿ época da sua formação e, naquele momento, inexistia qualquer questionamento ou dúvida a respeito da formação do BDI único ao ajuste. 
Aduz que, passados mais de seis anos, teria surgido no âmbito do TCU a tese sobre a diferenciação de BDI. Afirma, portanto, ser aceitável que este entendimento, após o ano de 2010, passe a orientar a atuação da Administração Pública Federal para atos que lhe são posteriores e apenas nas hipóteses em que seriam aplicáveis, o que alega, também, não ser o caso do contrato em contenda. 
Sobre os precedentes indicados pela unidade técnica à peça 141, alega que o Acórdão 1.921/2010-Plena¿rio teria sido proferido no âmbito de uma auditoria sobre um contrato celebrado em 2008. Já com relação a¿ Súmula 253/2010, indica que este enunciado teria consolidado entendimento de precedentes datados a partir do ano de 2007, ou seja, todos posteriores a¿ formação do Contrato. 
A Constituição Federal, em seu art. 5°, XXXVI, afirma que o ato jurídico perfeito não será prejudicado pela lei. Argumenta que, se e¿ vedado que a lei - fonte primária de direito - retroaja para prejudicar ato jurídico perfeito, não pode a jurisprudência, que e¿ a interpretação e aplicação dessa lei, retroagir para interferir em um contrato que estava em conformidade com a legislação e entendimento jurisprudencial aplicado a¿ época. 
Nesse sentido, traz a¿ baila também alguns artigos da Lei de Introdução às Normas do Direito Brasileiro - LINDB. Inicialmente, que devera¿ ser respeitado o ato jurídico perfeito, ou seja, aquele 'já consumado segundo a lei vigente ao tempo em que se efetuou', conforme regra o art. 6°, caput, do Decreto-Lei 4.657/1942. 
Além disso, indica que a mesma norma prevê, em seu art. 24, que 'a revisão, nas esferas administrativa, controladora ou judicial, quanto a¿ validade de ato, contrato, ajuste, processo ou norma administrativa cuja produção já se houver completado levara¿ em conta as orientações gerais da época, sendo vedado que, com base em mudança posterior de orientação geral, se declarem inválidas situações plenamente constituídas'. 
Sobre o tema, apresenta comentários expostos por Maria Sylvia Zanella Di Pietro: 
Não ha¿ dúvida de que o artigo 24 protege o princípio da segurança jurídica, nos dois aspectos: objetivo (que diz respeito a¿ estabilidade das relações jurídicas) e subjetivo (que protege a confiança legítima do administrado quanto a¿ validade dos atos emanados do poder público) . O dispositivo quase que se limita a transformar em regra jurídica uma disposição que era aceita e aplicada como princípio do direito administrativo. (Direito administrativo / Maria Sylvia Zanella Di Pietro - 32. ed. - Rio de Janeiro: Forense, 2019) .
Ainda, alvitra que a própria Lei 9.784/99, responsável por regular o processo administrativo no âmbito da administração federal, dispõe, em seu art. 2º, caput, que a Administração Pública obedecera¿ ao princípio da segurança jurídica e, no parágrafo único, inciso XIII, do mesmo artigo, que e¿ expressamente 'vedada aplicação retroativa de nova interpretação'. 
Na sequência, indica julgados de tribunais superiores (peça 176, p. 13-16) no sentido de preservar atos jurídicos perfeitamente constituídos. 
Por fim, alega que 'nada mais fez que seguir as regras que lhe foram postas a¿ época, seguindo as condições da contratação definidas, sem espaço de negociação, para qualquer interessado'. Não poderia a Administração surpreendê-los anos depois de celebrado o contrato com um novo entendimento, muito menos puni-los por terem seguido as regras. Nesse sentido, apresenta entendimento deste Tribunal de Contas da União consubstanciado no Acórdão 1443/2010-TCU-Plenário: 
De fato, socorre aos gestores do Dnit e aos consórcios construtores o entendimento expresso entre os itens 20 e 34 do relatório do Acórdão n. 2.631/2007-P, com o qual me alinho. Veja-se o seguinte excerto:
'32. [...] Ora, se o projeto básico era anterior à IS 1/2004, se o edital considerou 8,66% de custos com mobilização e canteiro previstos no orçamento do projeto básico, se esta era a prática corrente de mercado na época da estimativa destes custos e se o contrato se vincula às condições do instrumento convocatório, forçar qualquer ressarcimento por parte da contratada contra valores inferiores aos 8,66% seria, à época da contratação, uma novidade, uma inovação na prática de orçamentação, ao contrato, ao edital e à própria ordem legal vigente à época. Os gastos com canteiro, mobilização e desmobilização foram contratados como qualquer outro encargo do BDI, apesar de constarem como custo direto.
33. Os particulares necessitam ter certa previsibilidade, com base na legalidade, das consequências jurídicas de seus atos perante o Estado. Valores como a Segurança Jurídica devem ser também ponderados na constatação particular do pretenso superfaturamento e, de acordo com uma visão proporcional do caso concreto, impor o débito seria surpreender as contratadas com um novo critério de apuração de custos, destoante do projeto básico, do edital, do contrato e da própria prática de mercado à época do orçamento.' (Grifos acrescidos) .
Conclui, portanto, que, sob todos os pontos de vista, o entendimento adotado pelo Plenário, orientado na instrução da SeinfraUrbana, não merece prevalecer, seja sob o prisma legislativo, jurisprudencial e/ou doutrinário. Assim, requer a revisão do julgado, a fim de que seja desconsiderada a incidência da Súmula TCU n. 253/2010 no caso concreto e, por conseguinte, seja aceita a taxa única de BDI aplicada ao Contrato SA-12, afastando qualquer alegação de sobrepreço. 
Análise
Em linhas gerais, o Consórcio Bonfim defende que os precedentes utilizados na formulação da proposta da unidade técnica à peça 141, em especial a Súmula TCU n. 253/2010, que determina aplicação de taxa de BDI diferenciado para a aquisição de equipamentos, são posteriores a¿ licitação e a¿ formação do contrato, datado de 2004, o que violaria princípio da aplicação da norma no tempo.
Sobre essa premissa, infere-se, inicialmente, que, naquela instrução processual (peça 141) , seguiu-se entendimento constante do Acórdão 1923/2016-TCU-Plenário (rel. Bruno Dantas) , de que não haveria óbice em aplicar novo entendimento do TCU quanto aos parâmetros de BDI em situação constituída em momento anterior (contrato assinado em 2004) .
Trecho do Voto condutor do Acórdão 1923/2016-TCU-Plenário (rel. Bruno Dantas) :
24. Nesse ponto, concordo com a unidade instrutiva que, colacionando excerto do voto condutor do Acórdão 2440/2014-TCU-Plenário, esclareceu que as diretrizes contidas no Acórdão 2622/2013-TCU-Plenáriolenário devem ser aplicadas pelo corpo técnico desta Corte nas análises empreendidas após a data de publicação da deliberação original, ou seja, 4/10/2013. Isso porque, o fato de o empreendimento em análise já ter sido licitado ou o contrato pactuado não extingue a obrigação de serem adotadas taxas de BDI amparadas em percentuais devidamente justificados, baseados em valores de mercado e que reflitam as características da obra em questão. (Original sem grifos) .
Há de se considerar, no entanto, que tanto o Acórdão 2440/2014-TCU-Plenário quanto o próprio Acórdão 1923/2016-TCU-Plenário, acima citados, que fundamentaram a retroatividade de entendimento do TCU, são anteriores à Lei 13.655/2018. Assim, entende-se que as alterações promovidas na 'Lei de Introdução às Normas do Direito Brasileiro' (LINDB) não podem ser negligenciadas na análise do presente caso.
Conforme apresentado pela parte, dentre as alterações promovidas, tem-se a inclusão do art. 24 ao Decreto-lei 4.657/1942, nos seguintes termos: 
Art. 24. A revisão, nas esferas administrativa, controladora ou judicial, quanto à validade de ato, contrato, ajuste, processo ou norma administrativa cuja produção já se houver completado levará em conta as orientações gerais da época, sendo vedado que, com base em mudança posterior de orientação geral, se declarem inválidas situações plenamente constituídas. 
Parágrafo único. Consideram-se orientações gerais as interpretações e especificações contidas em atos públicos de caráter geral ou em jurisprudência judicial ou administrativa majoritária, e ainda as adotadas por prática administrativa reiterada e de amplo conhecimento público.
Verifica-se que o dispositivo acima transcrito - introduzido em 2018 no ordenamento jurídico brasileiro - é aplicável ao caso ora analisado, uma vez que a avaliação da validade do BDI do Contrato SA-12 deverá levar em conta as orientações gerais da época, sendo vedada a utilização de mudanças posteriores ocorridas na orientação geral.
A propósito, a impossibilidade de aplicação retroativa de novo entendimento foi a conclusão a que este Tribunal chegou em recente deliberação (Acórdão 4719/2020-TCU-Primeira Câmara, rel. Vital do Rêgo) que julgou recurso de reconsideração interposto contra acórdão que havia condenado gestor pela não comprovação da regularidade da execução financeira de convênio, embora tivesse comprovado a sua execução física.
Conforme voto condutor daquele decisum, embora a condenação inicial houvesse entendido pela necessidade de exigência da comprovação da regularidade da execução física e financeira do convênio (com base em 'mudança posterior da orientação geral') , constatou-se que a orientação geral vigente à época dos fatos somente exigia a comprovação da execução física, que havia sido apresentada pelo recorrente. Assim, o Acórdão 4719/2020-TCU-Primeira Câmara deu provimento ao recurso, afastando a aplicação de débito ao gestor, resultando no seguinte enunciado:
Não pode o TCU aplicar nova interpretação da legislação se for mais gravosa ao responsável do que a jurisprudência do Tribunal vigente à época dos fatos em análise, em razão do disposto no art. 2º, parágrafo único, inciso XIII, da Lei 9.784/1999, subsidiariamente aplicável aos processos de controle externo, e no art. 24 do Decreto-lei 4.657/1942 (LINDB) .
Em linha similar, o Acórdão 205/2018-TCU-Plenário, ao tratar da aplicação retroativa de entendimento que invalidava a contemplação de IRPJ e CSLL no BDI contratual, tese cuja fundamentação restou consolidada a partir do Acórdão 950/2007-TCU-Plenário (hoje, tema da Súmula TCU n. 254/2010) , assim consignou:
Os contratos firmados até a data de publicação do Acórdão 950/2007-TCU-Plenário (DOU de 28/5/2007) que tenham previsto IRPJ e CSLL nas planilhas de preços, como item específico (custo direto) ou no BDI, podem manter as condições à época de suas celebrações, o que implica a desnecessidade de serem cobrados das contratadas quaisquer ressarcimentos a esse título, em atenção ao princípio da segurança jurídica e às ressalvas constantes do Acórdão 1591/2008-TCU-Plenário, sem prejuízo da aferição de eventual sobrepreço. (Enunciado do Acórdão 205/2018-TCU-Plenário; grifos acrescidos) .
Em que pesem as considerações feitas e, ademais, inobstante o fato a Súmula TCU n. 253 ter sido publicada em 2010, é cediço que existe a necessidade de que o conteúdo de uma proposta de súmula já tenha sido objeto de inúmeros debates no âmbito do Tribunal, tendo o entendimento proposto há muito se consolidado, inclusive com novas deliberações que sucessivamente venham confirmando o posicionamento das deliberações paradigmas. 
Há que se verificar, por conseguinte, quais seriam as orientações gerais da época, em sentido amplo, a delinear a conduta exigível dos responsáveis. Isso porque, em última instância, a temática relativa à aplicação de BDI diferenciado relaciona-se intrinsecamente com a verificação da ocorrência de pagamentos por serviços não realizados, ou, sob outro prisma, eventual enriquecimento sem causa pelas partes.
No Acórdão 624/2010-TCU-Plenário, que aprovou a citada Súmula TCU n. 253/2010, tem-se que, entre os diversos precedentes indicados, o mais antigo é o Acórdão 325/2007-TCU-Plenário, que estabeleceu 'critérios de aceitabilidade para o Lucro e Despesas Indiretas (LDI) em obras de implantação de linhas de transmissão de energia elétrica, identificando os itens passíveis de serem considerados na composição do LDI, os valores médios ou medianos praticados e a respectiva faixa de variabilidade, com vistas a subsidiar o trabalho de fiscalização deste tipo de obra'. O precedente citado é, portanto, posterior ao contrato em análise.
Compulsando-se a jurisprudência do TCU sobre a matéria, oportuno se faz transcrever o enunciado do Acórdão 720/2008-TCU-Plenário, ao estabelecer que: 'somente a partir da análise do caso concreto, pode-se definir adequadamente se o BDI será único ou diferenciado para obras e materiais e equipamentos, evitando-se privilegiar determinada fórmula pré-estabelecida quando da definição da medida mais apropriada a cada situação'.
Trecho do Voto:
12. Por fim, embora o assunto não faça parte de sua proposta, a Unidade Técnica chama a atenção para a orientação às unidades técnicas deste Tribunal veiculada no Acórdão 325/2007-TCU-Plenário, no sentido de que os gestores públicos devem procurar fornecer os materiais e equipamentos de maior relevância em obras públicas, retirando esses itens do contrato respectivo, ou, caso isso não seja viável, aplicar-lhes taxa de BDI de menor valor, por não ser adequada a aplicação de BDI único (...) .
 (...) 
15. A tese que presidiu o Acórdão 325/2007-TCU-Plenário, no sentido da necessidade da redução do BDI para os grandes fornecimentos, pareceu a este Plenário a mais adequada para o deslinde do feito que lhe foi então submetido: relatório produzido por grupo de trabalho constituído para estudar a parcela de lucros e despesas indiretas em obras públicas. Tratou-se, assim, da apreciação da tese em si, sem contraditório e sem incidência das diversas circunstâncias que individualizam as situações concretas encontradas na realidade, e que podem ser importantes na definição da medida mais correta a ser adotada. Não se pode dizer, assim, que a posição do Tribunal ali revelada tenha todos os caracteres de entendimento pacífico, reiterado, consolidado e totalmente informado que se requer da jurisprudência firmada sobre determinado tema. Pelo contrário, é de se esperar que somente a sucessão de julgados futuros será capaz de lançar luzes sobre a posição definitiva que a Corte reservará ao assunto.
16. O mais importante a ser considerado, antes de tudo, é que tal assunto é absolutamente controverso, técnica, econômica e juridicamente. Os manuais técnicos, a lei e a doutrina não manifestam preferência seja para o BDI único seja para o BDI diferenciado. A prática é que tem consagrado o BDI único, com algumas exceções, principalmente relacionadas com o fornecimento dos materiais betuminosos nos contratos de obras rodoviárias do Dnit. Outros problemas técnicos relevantes são a determinação exata dos custos indiretos de cada item e a presença, nos itens considerados de mero fornecimento, de atividades cujos custos não podem ser menosprezados, como o transporte, a guarda e o controle de qualidade dos equipamentos. Economicamente, não se pode dizer, com toda certeza, que a limitação do BDI para alguns itens, em uma licitação, pode realmente influir no preço global a ser oferecido pelas empresas participantes, daí se dizer que o BDI está jungido ao contrato e não a um item específico.
17. A jurisprudência do Tribunal, malgrado o que diz o Acórdão 325/2007-TCU-Plenário, tem refletido os diversos fatores e indefinições que cercam o tema. Assim é que, no sentido do reconhecimento da pertinência do percentual único de BDI, em razão de sua capacidade de equalizar os custos indiretos entre os diversos itens de serviços, capacidade essa derivada da competição licitatória, cito o Acórdão 2087/2004-TCU-Plenário, de natureza paradigmático, e que foi adotado seguindo Voto oferecido pelo revisor do processo subjacente, eminente Ministro Walton Alencar Rodrigues. Nessa mesma linha, foi o Acórdão 2368/2006-TCU-Plenário, que acolheu voto por mim formulado nestes mesmos autos ora apreciados. Devo registrar que considero esse enfoque o mais adequado, primeiro por conformar-se à prática mais comum da orçamentação de obras, inclusive no setor privado, que utiliza o percentual único de BDI. Segundo, e talvez mais importante, por respeitar o resultado advindo do procedimento licitatório, entre cujos objetivos está, sem dúvida, o de conferir ao contrato administrativo toda a legitimidade necessária para que seja executado com o mínimo de questionamentos. E, por último, pode ser interminável uma discussão sobre qual o percentual exato a ser adotado a itens específicos do contrato, por ser tema caracteristicamente opinativo.
18. Mas já tive ocasião de relatar alguns julgados desta Corte no sentido da modificação do BDI incidente sobre grandes fornecimentos. Nessa linha, há os Acórdãos 155, 406 e 2.114, de 2006, e 2.186, de 2007, todos do Plenário, nos quais prevaleceu a tese da retirada do ISS do BDI aplicável aos equipamentos previstos em contratos de implantação de perímetros irrigados de responsabilidade do Departamento Nacional de obras contra as Secas - Dnocs. Em todos esses casos, a entidade contratante logrou chegar a um acordo sobre a supressão desse componente do BDI, evitando o retardamento ou mesmo a rescisão dos contratos respectivos.
19. A lição que extraio é a de que, sobre o tema, as nuances de cada caso em discussão não podem ser abstraídas na definição da medida mais apropriada, privilegiando-se determinada fórmula estabelecida aprioristicamente, supostamente capaz de trazer benefícios para a administração. Acaso tal fórmula contrarie alguns dos fundamentos a que me referi acima, poderão ser criados impasses que, além de desnecessários, produzem a insegurança das relações jurídicas e o retardamento das obras. Por essas razões, entendo que, sem negar a força e a validade da tese entronizada pelo Acórdão 325/2007-TCU-Plenário, que, de todo modo não teria aplicação no presente processo, é de se esperar que o entendimento ainda venha a sofrer os influxos e qualificações das deliberações futuras desta Corte, adotadas observando-se o contraditório e as diversas especificidades em jogo. (Acórdão 720/2008-TCU-Plenário; Grifos acrescidos) .
Notadamente, à época entendia-se o assunto por controverso e via-se por prática consagrada a adoção de BDI contratual único.
De todo exposto e, também, privilegiando a segurança das relações jurídicas, considera-se não ser exigível dos responsáveis pelo Contrato SA-12, de 2004, a utilização de BDI reduzido para o fornecimento de materiais e equipamentos em relação ao BDI geral do contrato, entendimento posteriormente consolidado no âmbito do TCU por meio da Súmula n. 253/2010, tendo em vista que a jurisprudência da época do procedimento licitatório e contrato objeto da presente TCE não se encontrava solidificada no tocante à matéria.
A título de ilustrar o impacto da adoção de BDI diferenciado no superfaturamento calculado à peça 141, apresenta-se abaixo o ajuste, mantendo-se, por outro lado, o BDI máximo previsto no Acórdão 2622/2013-TCU-Plenáriolenário para obras ferroviárias (24,23%) como BDI único de referência. Assim teríamos o valor de superfaturamento em R$ 1.875.062,38.
Tabela 1 - Verificação do impacto da adoção de BDI diferenciado
	Obs: BDI diferenciado para itens de fornecimento de materiais e equipamentos incide sobre PS-1 e PS-2.
II.2.2. Da alegada impossibilidade de utilização do BDI diferenciado para o caso concreto
No seguimento de suas alegações de defesa, afirma o Consórcio Bonfim que o contrato em análise não se enquadra nas hipóteses de diferenciação de BDI indicadas pela Súmula TCU n. 253/2010 ou Acórdão 2622/2013-TCU-Plenáriolenário. 
Recorda que, segundo entendimento da SeinfraUrbana em sua instrução (peça 141) , a aplicação de BDI único não poderia ser aceita e que deveria ter havido diferenciação de BDI para 'serviços de projeto e instalação, em relação a itens específicos de fornecimento de sistemas e equipamentos', considerando que o contrato foi formado a partir da reunião dos preços das quatro principais frentes de execução: (i) PS-1 - Fornecimento de Equipamentos e Materiais Importados; (ii) PS-2 - Fornecimento de Equipamentos e Materiais Nacionais; (iii) PS-3 - Serviços de Projeto; e (iv) PS-4 - Serviços de Instalação. 
A unidade técnica, referenciada no Acórdão 2.622/2013-Plena¿rio, propõe a aplicação de taxa de BDI diferenciada, de 16,80% para PS1 e PS2 e de 24,23% para PS3 e PS4, metodologia que resultou no cálculo do suposto superfaturamento, justificada 'quando o parcelamento não se faz técnica e economicamente viável para o caso de fornecimento de materiais e equipamentos materialmente relevantes e de reconhecida especificidade, de maneira a evitar que a contratada se torne mera atravessadora no fornecimento desses insumos'. Tenta-se, na verdade, simular os efeitos financeiros da compra direta. 
Alega não ser adequada a aplicação desta metodologia ao caso em análise, uma vez que as características próprias do contrato não seriam equiparáveis às hipóteses sob as quais a diferenciação do BDI das parcelas sobre serviços e aquisição de bens se mostraria recomendável. 
Tal constatação seria verificada, segundo aduz, a partir de duas perspectivas: (i) a primeira, com relação a¿ exata compreensão das hipóteses sob as quais a metodologia de aplicação diferenciada do BDI deve ocorrer; e (ii) a segunda, sobre a exata compreensão do objeto do contrato e de que forma neste caso não seria aplicável a metodologia de BDI diferenciado.
Neste sentido, entende ser necessário resgatar a análise desenvolvida no âmbito do mencionado Acórdão 2.622/2013-Plena¿rio, que busca estabelecer faixas aceitáveis para valores de taxa de BDI referentes aos seguintes tipos de obra: (i) construção de edifícios; (ii) construção de rodovias e ferrovias; (iii) construção de redes de abastecimento de água; (iv) coleta de esgoto e construções correlatas; (v) construção e manutenção de estações e redes de distribuições de energia elétrica; (vi) obras portuárias, marítimas e fluviais. 
No contexto dessas obras, aduz que a aplicação de BDI diferenciado para aquisição de materiais e equipamentos ocorre nos casos em que: (a) não for possível sua contratação individualizada; e (b) representar valor relevante no âmbito da contratação. A justificativa para aplicação diferenciada estaria amparada caso o mero fornecimento de equipamentos seja uma atividade acessória, em que a prestadora de serviços de engenharia apenas repassa um bem adquirido de terceiro, sem uma mobilização ou complexidade no gerenciamento da atividade. 
Contudo, alega que o próprio Acórdão 2.622/2013-Plena¿rio aponta a ressalva ao entendimento acima, positivada no §2º do art. 9º do Decreto 7.983/2013, segundo o qual o BDI deve ser único nos casos em que os materiais e sistemas só puderem ser adquiridos por encomenda, não forem padronizados ou enquadrados como itens de produção regular e contínua: 
Voto condutor do Acórdão 2.622/2013-Plena¿rio
94. Ao tratar dessa questão, o estudo que ora se analisa destacou, inclusive, que o art. 9º, § 1º, do recente Decreto n. 7.983/2013 prevê que, mediante justificativa prévia, o fornecimento de materiais e equipamentos relevantes pode ser realizado juntamente com a execução da obra, porém com uma taxa de BDI reduzida, ressalvando-se o caso em que equipamentos, sistemas e materiais só puderem ser adquiridos por encomenda, não forem padronizados ou enquadrados como itens de produção regular e contínua, situação em que a taxa de BDI específica pode ser calculada com base na complexidade desse fornecimento, conforme prevê o §2º do aludido dispositivo legal. 
Entende não se tratar, no caso concreto, de mero repasse de bem ou equipamento, havendo uma situação de peculiaridade a envolver não apenas o acesso ao produto (e.g. encomenda) , mas também a necessidade de customização (e.g. ausência de padronização ou produção regular e continua) . 
Nesse sentido, afirma primeiramente que o objeto contratado não se compara com a relação de obras listadas no Acórdão 2.622/2013-Plena¿rio, uma vez que o Contrato SA-12 se refere ao fornecimento e instalação de: (i) sistema de sinalizac¿a¿o, incluindo equipamento de campo e de ATC de bordo; (ii) sistema de controle integrado de tráfego e energia; e (iii) sistema de telecomunicações. 
Ainda que em alguma parcela deste objeto possam estar incluídas algumas atividades de obras civis, seria de fácil constatação que o objeto em nada se equipara aos serviços contemplados no Acórdão 2.622/2013-Plena¿rio. Logo, por esta perspectiva, afirma evidenciar-se que qualquer metodologia de apuração do BDI proposta no mencionado precedente não poderia ser considerada para fins de análise do contrato em tela. 
Restaria claro, segundo o Defendente, que o Acórdão 2.622/2013-Plena¿rio trata de obras de construção civil, nas quais, muitas vezes, o construtor efetivamente não produz ou fabrica os materiais, e tem ampla possibilidade de adquirir no mercado, como: 'materiais betuminosos para obras rodoviárias, tubos de ferro fundido ou PVC para obras de abastecimento de água, elevadores e escadas rolantes para obras aeroportuárias', sendo assim um mero repassador.
Afirma, portanto, que o contrato em análise não contempla a construção de uma ferrovia, mas sim o fornecimento de sistemas metroviários de alta complexidade, com materiais e equipamentos específicos e de alta tecnologia, que praticamente em nada se assemelham a uma obra de construção civil. Indica que não ha¿ parcela significativa de materiais e equipamentos de prateleira, de modo que o Acórdão 2.622/2013-Plena¿rio não pode servir de parâmetro. 
Ademais, aduz restar evidenciado que as parcelas da execução contratual que envolvem o fornecimento de bens e equipamentos não se resumem a um mero repasse de produtos regularmente disponíveis no mercado, fruto de produção regular e contínua. Primeiro, que a Bombardier European Investments S.L.U e¿ a própria fabricante dos equipamentos e, portanto, não mera repassadora ao contratante. Segundo que não estar-se-ia falando de equipamentos de prateleira, que podem ser comprados amplamente no mercado, e sim de equipamentos de sinalizac¿a¿o e controle, bem como os softwares de integração, de tecnologia de ponta e alta complexidade, que foram fabricados pela consorciada Bombardier European Investments S.L.U. e customizados especialmente para o contrato. 
 Portanto, argumenta que parcela significativa dos materiais e equipamentos fornecidos teriam contado com desenvolvimento e customização efetivamente realizados pelo Consórcio Bonfim, que teria produzido todos os equipamentos de sinalizac¿a¿o e controle, e software de integração para serem utilizados exclusivamente no metro¿ de Salvador. Ou seja, não seria o caso de mero repasse de materiais, mas sim de produção com posterior envio e instalação.
Diante do exposto, entende por restar demonstrado que a metodologia de aplicação de taxa de BDI diferenciado, tendo por base o conteúdo do Acórdão 2.622/2013-Plena¿rio, não pode ser realizada ao contrato em tela, visto que o referido ajuste não se adequa às premissas ali consideradas.
Análise
Na análise anterior, concluiu-se pelo acolhimento da alegação de defesa apresentada, diante do entendimento de não ser exigível dos responsáveis, no caso concreto, a utilização de BDI reduzido para o fornecimento de materiais e equipamentos em relação ao BDI geral do contrato, em virtude da impossibilidade de retroação de entendimento jurisprudencial.
O argumento da defesa sintetizada no corrente item, qual seja, a impossibilidade de utilização do BDI diferenciado tendo em vista o não enquadramento do contrato em análise nas hipóteses indicadas pela Súmula TCU 253/2010, resta, portanto, superada.
Destarte, conclui-se por não ser necessário aprofundar a análise no sentido de verificar se o presente caso se enquadra em situação entendida por esta Corte de Contas como de necessária adoção de BDI diferenciado para itens referentes à aquisição de materiais e equipamentos. 
II.2.3. Da justificativa do valor de BDI estabelecido ao Contrato SA-12
No seguimento de sua argumentação, passa o Consórcio a apresentar os elementos que justificariam a composição da taxa de BDI aplicada ao contrato. 
A taxa de BDI considerada no âmbito do Contrato SA-12 e¿ de 28,33%, conforme também detalhado no Relatório Financeiro elaborado pela Spranger (peça 176, p. 23) e reiterado abaixo: 
Tabela 1 - Composição do BDI contratual (extrato da peça 176, p. 23: Tabela 3) 
Em relação ao percentual da Administração Central, alega terem sido considerados o prazo do projeto, a situação do mercado a¿ época da contratação e os custos operacionais mensais previstos. 
O percentual de Despesas Financeiras, por sua vez, consideraria os custos de financiamento de capital de giro. Assim, para a formação do BDI, o valor teria sido aproximado a¿ taxa de juros de desconto de duplicata cobrada pelos bancos na data de formalização da proposta. 
Considerando a imprevisibilidade inerente ao projeto, também teria sido previsto o percentual de Riscos e Imprevistos, como forma de cobrir possíveis diferenças entre os valores reais da execução contratual e os valores inicialmente previstos. Alega que, tendo em vista que já estavam previstos outros mecanismos como forma de contenção dessa incerteza, o percentual estipulado foi baixo. 
Afirma que, para o percentual de Seguros e Garantias, foram considerados os valores cobrados pelas seguradoras a¿ época, que tiveram como base o valor que seria garantido e o prazo de vigência inicial da garantia. 
Já quanto ao percentual dos lucros, esse teria sido estabelecido em função da expertise do Consórcio e, principalmente, pela situação do mercado e da concorrência a¿ época do procedimento licitatório. 
Em relação aos tributos, afirma terem sido considerados as alíquotas aplicadas para cada um individualmente. 
Aduz que os padrões utilizados para composição do BDI são invariáveis. Entretanto, os valores para cada uma dessas rubricas dependeriam da situação fática envolvida, de modo que não seria possível estabelecer um percentual padrão para o BDI que seja aplicado para todo e qualquer obras e serviços. Assim, considerando a realidade a¿ época do certame e a forma de composição do BDI, teria sido utilizado o BDI mais adequado para o momento da licitação. 
Ademais, argumenta que o cenário econômico no ano de 2004 era diametralmente oposto ao do período de 2012/2013 (período de prolação do Acórdão 2.622/2013-Plena¿rio - referências de BDI) , em que as perspectivas eram melhores. Essa distinção ficaria clara ao se observar os indicadores macroeconômicos de cada ano: 
Tabela 2 - Comparativo de indicadores macroeconômicos (extrato da peça 176, p. 24: Tabela 6) 
Consoante afirmação contida no relatório elaborado pela Spranger (peça 177) , as principais diferenças que teriam levado a esses distintos valores podem ser consideradas, sobretudo: pela taxa Selic; expectativas de comportamento da inflação; na previsão de crescimento do PIB; no nível de desemprego; na taxa de ocupação da capacidade instalada da indústria; e no rendimento médio do pessoal ocupado. 
Considera, portanto, que em 2012/2013 as empresas apresentavam carteiras de negócios bem mais ativas do que em 2004. Ou seja, em 2012/2013 as empresas de engenharia tinham muito mais projetos em execução do que em 2004, o que significaria que em 2012/2013 os seus gastos com a Administração Central eram distribuídos por um número bem maior de clientes do que em 2004 e, assim, a participação percentual desta rubrica na composição do BDI seria bem menor. 
Do exposto, completa que esses fatores levaram à conclusão sustentada no Relatório da Spranger, de que 'os dados macroeconômicos vigentes em 2004 e 2012/2013 justificam o fato de alguns dos percentuais componentes de um BDI na data de assinatura do Contrato SA-12 serem maiores do que os vigentes na data do trabalho elaborado pelo TCU' (peça 177, p. 32) . 
Por fim, pondera que o Contrato SA-12, em razão de assumir a modalidade de empreitada integral por preço global (turn-key) , tende a apresentar uma taxa mais elevada do BDI, devido às incertezas e aos altos riscos envolvidos na contratação.
Análise
Em um primeiro momento, cumpre esclarecer que a metodologia empregada pelo TCU na fiscalização de obras públicas propõe que a análise dos preços praticados seja realizada por meio da comparação dos preços unitários orçados/contratados em relação aos respectivos preços paradigma de mercado. Disso resulta que a extrapolação do BDI paradigma para itens de serviço com custos não analisados não seria adequada quando da análise de preços contratados. 
Portanto, no caso de análise de planilha contratual, orienta-se utilizar o BDI paradigma apenas nos serviços que foram objeto de análise de preços, sem extrapolar eventual redução de BDI para os demais itens contratuais, nos quais não houve avaliação de preços. 
Ocorre que, no presente caso, diante do fato de não se ter examinado o custo direto paradigma em cotejo com referenciais oficiais, em virtude da singularidade do objeto contratado, mas pela conferência do liame causal entre as notas fiscais e demais comprovantes de despesas com a consecução do referido objeto, mostrou-se particularmente importante a análise em relação ao cálculo do BDI. 
Isso porque entendeu-se, decorrente da citada metodologia, que o custo direto paradigma formou-se, no caso concreto, pelos valores percebidos como de comprovação aceita com base nos comprovantes de despesas juntados aos autos. 
Quanto à adoção, na análise empreendida à peça 141, de BDI paradigma adotado pela jurisprudência do TCU para obras ferroviárias (Acórdão 2.622/2013) , verifica-se que o argumento anteriormente apresentado pelo Consórcio, de que o contrato em análise não contempla a construção de uma ferrovia, mas sim o fornecimento de sistemas metroviários de alta complexidade, com materiais e equipamentos específicos, que pouco se assemelham a uma obra de ferroviária convencional, merece ser considerado. 
O Consórcio alega, ademais, que não ha¿ parcela significativa de materiais e equipamentos de prateleira, de modo que o Acórdão 2.622/2013-Plena¿rio não poderia servir de parâmetro.
Desse modo, se faz pertinente seguir o preconizado na jurisprudência vigente do TCU sobre a matéria: nas análises do orçamento de obras públicas, quando a taxa de BDI estiver fora dos patamares paradigma estipulados, que seja procedido ao exame pormenorizado dos itens que compõem essa taxa, utilizando como diretriz para esse exame os percentuais obtidos em estudos realizados por esta Corte de Contas, levando-se sempre em consideração as peculiaridades de cada caso concreto (Acórdão 2622/2013-TCU-Plenáriolena¿rio; item 9.2.1) .
Os percentuais adotados nos itens que compõem o BDI do contrato em exame encontram-se indicados na Tabela 1 da presente instrução (BDI contratual = 28,33%; Administração Central:7,42%; Riscos: 2%; Despesas Financeiras: 0,42%; Seguros e Garantias: 1,2%; Lucro: 7,6%) .
No relatório do Acórdão 2.369/2011, que teve por objetivo a definição de parâmetros aceitáveis para taxas de BDI, de modo a avançar no estudo consolidado pelo Acórdão 325/2007-P, observando as características similares e as despesas inerentes a cada espécie de empreendimento, para estipular faixas de valores de referência que orientem os entes jurisdicionados deste Tribunal na contratação de obras públicas, foram apresentadas as seguintes análises comparativas simplificadas:
Tabela 3 - Comparativo de itens que compõem o BDI
Tabela 4 - Comparativo de taxas de BDI totais
	BDI
	mínimo
	média
	máximo

	Acórdão 325/2007-TCU-Plenário
	16,36%
	22,61%
	28,87%

	Acórdão 2369/2011-TCU-Plenário
	18,13%
	24,32%
	30,50%

Concluiu-se, na ocasião, que, da comparação procedida entre os resultados apresentados para o BDI a partir da análise simplificada baseada no critério de intervalo de confiança da curva normal, com dados amostrais de todos os tipos de obras, e os valores listados como faixa referencial para o BDI do Acórdão 325/2007-TCU-Plenário, malgrado as limitações naturais da análise apresentada, os valores de BDI adotados pelo referido decisum representavam adequadamente todos os tipos de obras. 
Nota-se que os itens que compõem o BDI do Contrato SA-12 não extrapolam o intervalo máximo verificado no estudo colacionado acima.
Ainda, em que pesem os questionamentos acerca da possibilidade de adoção retroativa de parâmetros jurisprudenciais, apresentam-se abaixo os valores pormenorizados dos itens que compõem o BDI adotados no Acórdão 2622/2013-TCU-Plenáriolena¿rio, jurisprudência balizadora vigente sobre a matéria.
Tabela 5 - Parâmetros dos itens que compõem o BDI (Acórdão 2.622/2013) 
De todo o exposto, conclui-se que, pelos argumentos apresentados pela parte, e considerando, ademais, as particularidades do caso concreto, a especificidade do objeto e a modalidade da contratação (turn-key) , não restam presentes os elementos necessários para se manter, de forma inequívoca, o superfaturamento anteriormente apontado, decorrente do apontamento de prática/aceitação de preços formulados com taxa de BDI extrapolando desarrazoadamente o BDI paradigma previsto na jurisprudência do TCU, e sem contemplar, ademais, diferenciação na taxa de BDI para itens de fornecimento de materiais e equipamentos de natureza específica.
Isso porque, ao se entender pela inaplicabilidade do BDI diferenciado para aquisição de matérias e equipamentos no caso concreto e, ainda, pela inadequação da adoção imediata de BDI paradigma previsto no Acórdão 2.622/2013 para obras ferroviárias, verificou-se que os valores dos itens que compõem o BDI contratual, bem como o percentual geral de 28,33%, não extrapolam desarrazoadamente o que se previa na jurisprudência do TCU ao longo da evolução do entendimento da matéria. 
II.2.4. Da alegada inconsistência nos cálculos do superfaturamento apontado
Rememora a parte que na instrução técnica da SeinfraUrbana (peça 141, p. 39 - Tabela 22) , que subsidiou o Acórdão 1.769/2020-P, como forma de se ater a valores conservadores, foram considerados valores de BDI para serviços relativos a obras civis de ferrovias, conforme tabela reproduzida abaixo: 
Tabela 6 - Consideração de BDI diferenciado (extrato da peça 141, p. 39: Tabela 22) 
	Centro de Custos
	 CUSTO DIRETO 
	c/ BDI Contrato SA-12
	c/ BDI diferenciado

	PS-1
	                12.721.094,99 
	16.324.981,20
	                     14.858.238,95 

	PS-2
	                11.443.711,00 
	14.685.714,32
	                     13.366.254,44 

	PS-3
	                  9.150.143,64 
	11.742.379,33
	                     11.367.223,44 

	PS-4
	                  6.579.426,57 
	8.443.378,12
	                       8.173.621,63 

	Total em R$
	                39.894.376,19 
	51.196.452,97
	                     47.765.338,46 

	 Valor Faturado no Contrato SA-12 
	R$ 51.435.845,93

	 Valor Referência 
	R$ 47.765.338,46

	Superfaturamento
	R$ 3.670.507,47

	BDI - Geral
	28,33%
	Contrato SA-12

	BDI Fornecimento de Equipamentos
	16,80%
	Acórdão 2622/2013-TCU-Plenário (3º quartil) 

	BDI Serviços
	24,23%
	
Planilhas de Preços:
PS-1 - Fornecimento de Equipamentos e Materiais Importados;
PS-2 - Fornecimento de Equipamentos e Materiais Nacionais;
PS-3 - Serviços de Projeto;
PS-4 - Serviços de Instalação. 
A tabela apresentada considera os percentuais máximos de BDI admitidos no citado Acórdão 2.622/2013, para serviço e aquisição de equipamentos relativos a obras de rodovias e ferrovias. Entretanto, alega que os serviços contratados não se enquadram naqueles a serem prestados a rodovias e ferrovias, tendo em vista que quase não ha¿ obras de construção civil no Contrato, tratando-se, em verdade, de fornecimento e implantação de sistemas de sinalização e de telecomunicações de alta complexidade para sistema metroviário de transporte de passageiros. 
Assim, aduz que o trabalho exige know-how bastante específico e não o fornecimento de material que qualquer empresa seja capaz de produzir. Portanto, considerando se tratar de práticas opostas - a executada no Contrato e a construção de rodovia/ferrovia, não haveria razão para que fosse aplicada a mesma taxa de BDI, mais prejudicial ao Consórcio. 
Além disso, com base no relatório anexo da Spranger (peça 177) , reitera que o Price Schedule n. 1 ('PS-1') foi aprovado por este TCU com o valor de R$ 12.362.532,34, como preço FOB, e de R$ 13.784.223,56, como preço CIF, conforme peça de instrução 113, não sendo cabível revisão deste aspecto. Não obstante, a Tabela 22 da instrução à peça 141, acima reproduzida, considerou o valor de R$ 12.721.094,99 para o Custo Direto do PS-1. Assim, alega ser necessário alterar a tabela para fazer constar o preço CIF aprovado pelo próprio Tribunal, conforme indica a seguir: 
Tabela 7 - Ajuste Custo Direto PS-1 - Consórcio Bonfim (extrato da peça 176, p. 27: Tabela 7) 
Diante do exposto, conclui que os valores apontados na instrução da SeinfraUrbana apresentam incongruências e não podem ser levados em consideração para fins de superfaturamento.
Análise
Diante da alegada inconsistência nos cálculos do superfaturamento apontado no exame técnico da peça 141, pela consideração do valor de R$ 12.721.094,00 como custo direto da Planilha de Preços n. 1 ('PS-1') , divergente do valor que teria sido anteriormente aprovado por esta unidade técnica em instrução à peça 113, no montante de R$ 13.784.223,56, importa apresentar alguns esclarecimentos.
Inicialmente, se faz oportuno resgatar a respectiva análise empreendida na citada instrução de peça 113:
114. Na tabela abaixo expõe-se a síntese da análise empreendida sobre a documentação juntada a¿ peça 64. Verificou-se a apresentação de dez declarações de importação, conforme elencadas na Tabela 1, onde concluiu-se que os valores totais se referiam ao tipo de frete FOB (free on board) , somando o montante nominal de R$ 12.362.532,34. Em conferência a¿ planilha contratual (Planilha de Preços n. 1 - PS1; peça 15, p. 1-6) , constatou-se a incidência do percentual de 11,5% sobre o valor FOB dos itens para a efetivação de ajuste a valores CIF (cost, insurance and freight) . Desta feita, tal ajuste foi adotado na presente análise, pelo que se alcançou a quantia nominal de R$ 13.784.223,56. 
115. Não obstante, no Boletim de Medição n. 062, de 30/9/2011, referente ao período mais recente de medições relacionadas a instalações, equipamentos e sobressalentes fabricados no exterior (PS-1) , constata-se o valor acumulado de ¿ 4.033.357,66 que, considerando a taxa de câmbio adotada no contrato (¿1,00 - R$3,5573) , representa R$ 14.347.863,20.
116. Ademais, em planilha intitulada 'Acompanhamento dos Pagamentos PS1 - Equipamentos Importados' (peça 64, CD anexo) , onde são indicadas as faturas relacionadas às guias de importação indicadas e, ainda, detalhados os valores FOB, CIF e respectivos reajustes, chega-se ao somatório de ¿ 3.659.106,60, ou R$ 13.016.539,91, a valores nominais. 
117. Diante das inconsistências das informações apresentadas, entende-se pertinente concluir pela comprovação do dispêndio de R$ 13.784.223,56, valor nominal total CIF alcançado pelo somatório das guias de importação apresentadas. 
118. Primeiro por serem valores registrados em documento oficial da Receita Federal do Brasil. Segundo porque tais guias de importação vêm acompanhadas de notas fiscais contendo descritivo de equipamentos, cujo nível de detalhamento permite a associação da despesa com os macroitens do orçamento (PS-1) , a saber: equipamentos de intertravamento, circuitos de via, dispositivos de chaveamento, etc. Importa registrar, por fim, que a especificidade dos equipamentos inviabiliza o cotejo dos valores empregados com referenciais oficiais e, ate¿ mesmo, empreendimentos similares, visto que as tecnologias de controle de tráfego utilizadas na obra de Salvador, provavelmente, não são as mesmas de outras obras metroviárias recentemente executadas no Brasil. 
119. Não obstante, prezando-se pelo conservadorismo neste ponto, entende-se razoável a consideração da incidência de percentual a título de Bonificação e Despesas Indiretas (BDI) sobre o referido valor comprovado. Ressalte-se, por sua vez, que também não se verifica detalhamento de BDI no contrato em tela e planilha orçamentária associada. 
 (Peça 113, p. 16-17; grifos acrescidos) 
Notadamente, o que se verificava dos autos, à época, era um emaranhado de documentos, especialmente planilhas, notas fiscais, declarações, que não guardavam, regra geral, qualquer coesão e/ou coerência uns com os outros. 
A aprovação do valor de R$ 13.784.223,56 se deu, primando pelo conservadorismo da análise e na busca da verdade material, conforme assentado na ocasião, pelo reconhecimento da existência de nexo causal entre guias de importação apresentadas e o objeto contratual, em especial com os macroitens indicados no assim intitulado 'PS-1'. 
Não restava claro se aqueles itens integravam, exclusivamente, o previsto na Planilha de Preços n. 1, tampouco se o referido valor contemplava, ou não, a incidência de BDI contratual.
Já na instrução de peça 141, o exame técnico debruçou-se prioritariamente na nova documentação trazida aos autos pelo Consórcio Bonfim, em especial o relatório da empresa de consultoria Spranger (peças 121 e 122) .
O relatório em questão indicava ter como objetivo a 'ordenação dos custos incorridos ao longo do desenvolvimento do projeto de sinalização do trem metropolitano de Salvador, firmado com o Consórcio, através do Contrato SA-12, com base nos documentos contábeis fornecidos pelo aludido Consórcio, contendo contratos de fornecimento, preços, comprovantes de despesas, faturas, notas fiscais etc.' (peça 121, p. 10) .
Vale dizer, diante do objetivo proposto, uma nova análise por parte da unidade técnica teve início, entendendo-se como inadequado partir de conclusões anteriormente alcançadas sobre bases pouco sólidas e, também, a partir de documentos, conforme dito, incompletos, desordenados e incoerentes.
Do exposto, registra-se que a análise da incidência e validade dos percentuais de BDI em questão se deu considerando as conclusões alcançadas pela Spranger em seu relatório às peças 121-122, conforme reproduzido abaixo:
Tabela 8 - Verificação de custos incorridos - Spranger (extrato da peça 121, p. 55) 
Conforme indicado naquele relatório (peça 121, p.55) , na tabela acima apresentada 'são reunidos de um lado os valores que constam do contrato objeto deste estudo e, do outro, os valores efetivos dos custos incorridos ao longo da implantação do empreendimento, entre os anos de 2004 e 2012, conforme verificado e confirmado pela equipe Spranger'.
Verifica-se, portanto, que, se o valor efetivo relativo à Planilha de Preços n. 1, notadamente a preços finais, verificado e confirmado pela equipe Spranger e acatado na análise à peça 141, alcança o montante de R$ 16.324.981,20, mesmo valor previsto no contrato para o respectivo centro de custos, tem-se que o custo direto total daquele grupo de itens é no valor R$ 12.721.094,99 (considerando o BDI contratual: 28,33%) , conforme indicado na Tabela 3 desta instrução (extrato da peça 141, p. 39: Tabela 22) .
Portanto, na ocasião do exame à peça 141, com referência no Acórdão 2.622/2013-Plena¿rio, propôs-se a aplicação de taxa de BDI diferenciada, de 16,80% para PS1 e PS2 e de 24,23% para PS3 e PS4, taxas aplicadas sobre o custo direto obtido a partir dos dados apresentados na Tabela 5 acima.
III. Alegações de defesa apresentadas pelo Sr. Ivan Carlos Alves Barbosa e pelo Sr. José Geraldo Araújo Teixeira e respectivas análises
Na presente etapa processual, o Sr. José Geraldo Araújo Teixeira (CPF XXX.282.245-XX) , então Diretor de Planejamento da CTS, signatário do Contrato n. 10 (SA-12) e, posteriormente, Coordenador de Supervisão do contrato e signatário dos boletins de medição, compareceu aos autos apresentando suas alegações de defesa às peças 198-206.
Já o Sr. Ivan Carlos Alves Barbosa (CPF XXX.422.635-XX) , Diretor-Presidente da CTS à época, signatário do Contrato n. 10 (SA-12) , apresentou suas alegações de defesa às peças 207-217.
Por se tratar de documentação e argumentos que guardam plena similaridade, serão sintetizadas e analisadas em conjunto. 
III.1. Das preliminares prejudiciais de mérito
III.1.1. Da prescrição ao ressarcimento ao Erário
Os Defendentes elencam entendimentos jurisprudenciais, em especial a Tese de Repercussão Geral n. 899 do STF, no sentido de que, quanto à prescritibilidade da pretensão de ressarcimento ao erário fundada em decisão de Tribunal de Contas, o prazo prescricional seria de cinco anos, a contar da data da ocorrência do alegado débito ate¿ a data que o suposto responsável foi intimado - ou seja, tomou ciência - da irregularidade. 
Neste contexto, vislumbrar-se-ia a incidência da prescrição para ressarcimento ao erário por parte deste Tribunal, uma vez que o indicado ato ilícito apontado no Acórdão 1769/2020-TCU-Plenário ocorreu na fase interna da licitação originária do Contrato n. 10/2004 (SA-12) , assinado em 22/12/2004. Ou seja, mesmo que a data de assinatura do contrato fosse considerada como termo a quo do referido prazo prescricional, incidiria a prescrição para ressarcimento do erário, uma vez que, de 2004 ate¿ a data da citação dos Defendentes, teria transcorrido mais de dezesseis anos. 
Alegam, ademais, que não haviam sido citados no presente procedimento desde sua instauração, que se deu em 2012. Tal fato também implicaria na incidência da prescrição mesmo que este Tribunal considerasse a data da ocorrência da ilicitude como 30/11/2012, haja vista que, da data assinalada no acórdão em epígrafe ate¿ a citação (ciência) dos Defendentes sobre o presente processo, já se passaram mais de oito anos. 
Assim, pugnam pelo reconhecimento da prescrição relativa ao ressarcimento ao erário. 
III.1.2. Da prescrição da pretensão punitiva
Na mesma linha, colacionam entendimentos e normativos, em particular o previsto na Lei 9.784/1999, quanto à pretensão punitiva eventualmente almejada pela Administração Pública, que também estaria subordinada ao prazo prescricional de cinco anos - tendo sido consumido o referido prazo prescricional no caso concreto. 
De tal modo, concluem pela impossibilidade de aplicação de qualquer penalidade sancionatória, ante a incidência da prescrição punitiva citada, visto que 'o BDI e¿ um instrumento de composição de preços a qual se estabelece na fase interna do procedimento licitatório, porquanto, mesmo que se considerasse o marco temporal como a data de assinatura do Contrato a qual se originou o procedimento licitatório, qual seja, 22/12/2004, haveria impossibilidade de aplicação de sanção em razão da patente prescrição da pretensão punitiva'. 
III.1.3. Da ausência do devido processo legal e do contraditório - inobservância dos pressupostos legais para instauração da TCE
Em síntese, afirmam os Defendentes que só foram citados como responsáveis solidários aproximadamente oito anos após a instauração da presente TCE, configurando violação ao devido processo legal no seu aspecto processual, vez que em nenhum momento teria sido observado o rito e os pressupostos para instauração do procedimento em questão, tampouco fora oportunizado o direito de defesa, antes do presente momento processual. 
Outrossim, no que tange ao devido processo legal em seu aspecto substancial, alegam que este deve ser ponderado tendo como base a análise da decisão administrativa ou judicial, se esta e¿ ou não proporcional e razoável, de modo a garantir que todos argumentos e provas proferidas e aduzidas pelas partes tenham influído diretamente para a decisão meritória, no decorrer do tramite processual. 
Ao analisar o procedimento administrativo em questão, afirmam ser possível vislumbrar que, uma vez que não foi oportunizado a participação dos Defendentes no processo de tomada de contas especial, tampouco em outro procedimento pretérito a este, restaria claro que em nenhum momento teriam exercido o direito de defesa para poder influenciar a presente Corte na decisão que ensejou a determinação de suas responsabilidades solidárias, tendo sido imputado o dever de ressarcimento ao erário sem respaldo legal, em transgressão aos procedimentos previstos em lei. 
Assim, uma vez que fora inobservado os pressupostos para instauração da TCE, bem como ceifado o direito de contraditório e ampla defesa no procedimento em epígrafe e nos que antecederam a presente medida, alegam que restaria configurado violação do Devido Processo Legal (art. 5º, inciso LIV, da Constituição Federal) em suas dimensões procedimental e substancial, ocasionando a nulidade de pleno direito da imputação de responsabilidade solidária aos Defendentes e ao procedimento como um todo.
Análise
Inicialmente, quanto ao argumento trazido pelos Defendentes, de que o Supremo Tribunal Federal teria decidido, em Tese de Repercussão Geral n. 899, que a pretensão de ressarcimento ao erário fundada em decisão de Tribunal de Contas estaria submetida ao prazo prescricional de cinco anos, a contar da data da ocorrência do alegado débito ate¿ a data que o suposto responsável foi intimado, mostra-se oportuno apresentar os esclarecimentos presentes recente no Acórdão 2149/2021-TCU-Plenário, de relatoria do Ministro Benjamin Zymler:
17. Quanto às considerações trazidas a respeito da matéria decidida no julgamento do Recurso Extraordinário 636886 AL (Tema 899) , a qual tratou da prescritibilidade da pretensão de ressarcimento ao erário fundada em decisão de Tribunal de Contas, registro que os embargos de declaração opostos ao decisum foram apreciados pelo Plenário do Supremo Tribunal Federal, em sessão virtual ocorrida de 13/8 a 20/8/2021.
18. Na ocasião, o Tribunal, por maioria, rejeitou o expediente recursal, nos termos do voto do Relator, Ministro Alexandre de Moraes, vencidos os Ministros Roberto Barroso e Edson Fachin,
19. Consta do voto, a seguinte passagem:
'Os argumentos acima elencados conduzem à conclusão no sentido de que a pretensão executória de título executivo proveniente de decisão do TCU da qual resulte imputação de débito ou multa é prescritível; e, portanto, a ela se aplica o prazo prescricional da Lei de Execução Fiscal.
Nenhuma consideração houve acerca do prazo para constituição do título executivo, até porque esse não era o objeto da questão cuja repercussão geral foi reconhecida no Tema 899, que ficou adstrito, como sobejamente já apontado, à fase posterior a formação do título.'  (...) 
20. Dessa forma, se a questão decidida no RE 636.886 AL (Tema 899) não tratou da prescritibilidade das medidas administrativas adotadas no curso do processo de controle externo, ou seja, da existência de prazo prescricional para a constituição do título executivo extrajudicial por tribunal de contas, não há que se cogitar em mudança na jurisprudência desta Corte de Contas, segundo a qual são imprescritíveis os processos de controle externo que tratem de dano ao erário decorrente da irregular aplicação de recursos públicos (Acórdão 2149/2021-TCU-Plenário; grifos acrescidos) .
Da mesma forma concluiu o Acórdão 15181/2021-TCU-Primeira Câmara.
Ademais, cumpre esclarecer que, conforme entendimento vigente no âmbito desta Corte de Contas, a exemplo dos termos detalhados no Acórdão 374/2017-TCU-Plenário, a prescrição prevista na Lei 9.784/1999, que regula o processo administrativo no âmbito da Administração Pública Federal, não se aplica à atividade de controle externo. 
Portanto, o instituto da prescrição nos processos do TCU obedece ao art. 37, § 5º, da Constituição Federal, no que tange ao ressarcimento do prejuízo, e ao previsto na Lei 10.406/2002 (Código Civil) , no que se refere à pretensão punitiva. Assim, quanto ao débito, a ação é imprescritível, e quanto à aplicação de sanções, ela prescreve em dez anos a contar da data de ocorrência das irregularidades.
Nessa linha é a jurisprudência pacificada desta Corte de Contas, exemplificada nos Acórdão 232/2017-TCU-Primeira Câmara, rel. Bruno Dantas; 2.763/2019-TCU-2ª Câmara, rel. Ana Arraes; 952/2019-TCU-Plenário, rel. Walton Alencar Rodrigues; 2.718/2019-2ª Câmara, rel. Aroldo Cedraz; 899/2019-TCU-Plenário, rel. Benjamim Zymler e 469/2019-TCU-Plenáio, rel. Augusto Nardes.
Quanto à prescrição da pretensão punitiva no Tribunal de Contas da União, convém apresentar os parâmetros delineados pelo Acórdão 1441/2016-TCU-Plenáriolenário, redator Walton Alencar Rodrigues, que tratou de Incidente de Uniformização de Jurisprudência a respeito do tema.
Quando incide a prescrição da pretensão punitiva do TCU, esta subordina-se ao prazo geral, de dez anos, indicado no art. 205 da Lei 10.406/2002 (Código Civil) , e tem como termo a quo a data de ocorrência da irregularidade sancionada, nos termos do art. 189 da mesma lei.
O ato que ordenar a citação, a audiência ou oitiva da parte interrompe a prescrição da pretensão punitiva do TCU, nos termos do art. 202, inciso I, da Lei 10.406/2002 (Código Civil) . A prescrição recomeça a contar da data do ato que motivou a interrupção, nos termos do art. 202, parágrafo único, parte inicial, do Código Civil.
Ademais, a prescrição da pretensão punitiva do TCU será suspensa toda vez que a parte apresentar elementos adicionais de defesa ou quando forem necessárias diligências em razão de algum fato novo trazido pela parte, não suficientemente documentado nas manifestações processuais. A paralisação da contagem do prazo prescricional ocorrerá no período compreendido entre a juntada dos elementos adicionais de defesa ou da peça contendo o fato novo e a análise dos referidos elementos ou da resposta à diligência, nos termos do art. 160, § 2º, do Regimento Interno do TCU.
Também ratificando os referidos parâmetros são os Acórdão 3558/2019-TCU-Primeira Câmara, rel. Weder de Oliveira; 3.547/2019-TCU-1ª Câmara, rel. Benjamim Zymler; 3.536/2019-TCU-1ª Câmara, rel. Augusto Sherman e 2.968/2019-TCU-2ª Câmara, rel. Ana Arraes.
Compulsando-se os presentes autos e, ainda, os processos relacionados, verifica-se que, à luz dos parâmetros delineados, eventual sanção administrativa a ser aplicada aos responsáveis pelo Tribunal estaria prejudicada pelo manto prescricional, uma vez que as ocorrências desencadeadoras da presente tomada de contas especial se consumaram, em última instância, em 22/12/2004, e os atos que ordenaram as citações se deram a partir de julho/2020 (peças 154-155) .
Portanto, o lapso de tempo entre as ocorrências e o ato que interrompeu o prazo prescricional é superior ao decêndio considerado no referido decisum. Assim, não é possível a aplicação de qualquer sanção aos responsáveis.
Não obstante, nos termos do Acórdão 899/2021-TCU-Plenário, o reconhecimento da prescrição da pretensão punitiva do TCU atinge apenas as sanções previstas na Lei 8.443/1992, não constituindo impedimento para que as contas sejam julgadas irregulares.
Já com relação à pretensão de ressarcimento ao erário, em face da imprescritibilidade do débito, a jurisprudência do TCU é no sentido de que a aplicação do art. 6º, inciso II, c/c o art. 19 da IN/TCU 71/2012, que dispensa a instauração de TCE quando houver transcorrido prazo superior a dez anos entre a data provável de ocorrência do dano e a primeira notificação dos responsáveis, não é automática. Entende-se que precisam ser avaliados os elementos disponíveis em cada caso, com o objetivo de verificar se houve, de fato, prejuízo ao pleno exercício do contraditório e da ampla defesa em face de eventual longo tempo decorrido entre os fatos e a instauração da tomada de contas especial.
Na linha do entendimento acima exposto, o Acórdão 3457/2017-TCU-Segunda Câmara assim estabeleceu: 'O mero transcurso do tempo não acarreta, em toda e qualquer situação, prejuízo à ampla defesa ou à constituição do contraditório, devendo a configuração de tal prejuízo ser analisada em cada caso concreto, sob pena de violar-se a regra da imprescritibilidade das ações de cobrança de dano ao erário'.
A decisão que determina a instauração de tomada de contas especial tem natureza preliminar, sem caráter punitivo, inexistindo, portanto, obrigação legal para que o TCU ofereça contraditório prévio. O processo de tomada de contas especial objetiva apurar fatos, identificar responsáveis e quantificar o dano (Acórdão 2423/2015-TCU-Plenário) . Na mesma linha é o Acórdão 2960/2015-TCU-Plenário.
No presente caso, em virtude do afastamento, na presente instrução, do débito apurado no exame técnico constante da peça 141, entende-se por desnecessário o aprofundamento na análise de eventual ocorrência de prejuízo ao pleno exercício do contraditório e da ampla defesa pelos Defendentes.
Por fim, em virtude de todo o exposto, importa trazer à colação o disposto no Acórdão 10894/2021-TCU-Segunda Câmara: 'A tomada de contas especial deve ser arquivada (art. 212 do Regimento Interno do TCU) se inexistente o débito e se verificada a ocorrência de prescrição da pretensão punitiva, uma vez que fica afastada a possibilidade de formulação de qualquer juízo de mérito acerca da conduta dos responsáveis, dada a ausência de pressupostos essenciais ao desenvolvimento válido e regular do processo'.
III.2. Das razões de mérito
III.2.1. Da submissão às regras internacionais e inaplicabilidade da legislação brasileira e da competência da CBTU para negociações e tratativas junto à instituição financiadora - inexigibilidade de conduta diversa
Neste ponto, buscam demonstrar que, conforme o modelo gerencial do projeto de implantac¿a¿o do metro¿ de Salvador, que deu origem ao Contrato SA-12, os Defendentes não detinham competência para negociar os termos do contrato com o BIRD (financiador da contratação) , uma vez que esta competência estaria atribuída ao órgão federal, qual seja, a CBTU. 
Isso porque o Projeto de Descentralização dos Trens Metropolitanos de Salvador (peça 203) , o qual definiu o referido modelo gerencial do Contrato n. 10/2004 (SA-12) , impõe que os contratos obedecerão aos padrões definidos pelo Banco Mundial, de modo que nas negociações dos termos contratuais, elaboração do edital, termo de referência e planilhas de preço, os envolvidos teriam ficado submetidos às normas e diretrizes definidas pelo Banco Mundial, não possuindo nenhuma ingerência sobre os parâmetros estabelecidos por aquela instituição financiadora.
Ademais, o Termo de Acordo de Empréstimo teria sido firmado entre o BIRD e a República Federativa do Brasil, sendo os Recorrentes funcionários da Prefeitura de Salvador e não representantes da União. 
Ainda que quisessem estabelecer quaisquer parâmetros ou diretrizes, alegam que estariam impossibilitados, seja pela submissão às normas internacionais, afirmadas no próprio contrato e modelo gerencial, ou pelo fato de que não poderiam usurpar a competência da CTBU como representante da União no presente caso. 
Somar-se-ia a isso o fato de que, antes da efetivação do financiamento que deu ensejo ao contrato em tela, teriam sido realizadas inúmeras reuniões, conforme apresenta nos relatórios denominados 'Missão de Supervisão do Banco Mundial' (peça 204) , de modo que buscam corroborar a afirmativa de que quem figurava como interveniente teria sido a CTBU, em todas as fases da negociação. 
Apresentam à peça 205-206 relatórios a fim de demonstrar a 'não objeção' (no objection) da instituição financeira internacional, seja para a realização do procedimento licitatório ou pela declaração do Consórcio Bonfim como vencedor, documentos esses que teriam sido todos encaminhados para a interveniente interessada, a CTBU, e subsequentemente para a CTS. 
Argumentam que, se a CGU e equipe especializada do BIRD acompanharam todo o desenvolvimento do projeto básico e não identificaram qualquer irregularidade, também dos Defendentes não se poderia exigir que o tivessem feito. 
Dessa forma afirmam que, considerando a incumbência dos cargos ocupados, ante a elaboração de projeto básico por empresa técnica especializada e aprovado pela instituição bancária competente, tinham a atribuição de dar continuidade ao processo licitatório das obras e a execução do contrato, não tendo ingerência sobre os procedimentos ou as diretrizes a serem seguidas quando da elaboração do edital ou ate¿ mesmo do contrato. 
Por todo exposto, restaria configurada a inexigibilidade de conduta diversa, ante a ausência de poder decisório, motivo pelo qual alegam a impossibilidade da responsabilização solidária a eles imputada.
III.2.2. Da inaplicabilidade da Súmula TCU n. 253/2010 - impossibilidade de indicação de percentual fixo de BDI
Afirmam os Defendentes que o estabelecimento de Súmula visa registrar a interpretação pacífica ou majoritária adotada por um Tribunal a respeito de um tema específico, a partir do julgamento de diversos casos análogos, com a dupla finalidade de tornar pública a jurisprudência para a sociedade bem como de promover a uniformidade entre as decisões. 
Ocorre que, ao tempo da fase interna do procedimento licitatório e da própria assinatura do contrato, aduzem que inexistia jurisprudência consolidada deste Tribunal a estabelecer a forma que deveria se dar a fixação e o julgamento do BDI. 
Indicam que o próprio Tribunal só consignaria decisões onde realiza tais exigências posteriormente a 2010. Desse modo, mesmo que a licitação que ensejou o contrato em tela estivesse submetida às regras internas (normas brasileiras) , não poderiam ser responsabilizados, tendo em vista a impossibilidade de retroação jurisprudencial, posto que o entendimento do TCU sobre a questão só teria restado consolidado após o ano de 2010. 
Assim, concluem pela inaplicabilidade da Súmula n. 253/2010 como respaldo jurisprudencial para definição da conduta tida com irregular e ilícita na situação em epígrafe, pugnando pelo afastamento de qualquer responsabilidade dos Defendentes. 
Além disso, afirmam que o BDI corresponde ao item relativo às despesas indiretas a serem suportadas pelos futuros contratados e, nesta perspectiva, não se mostra factível que a Administração possa avaliar esse aspecto de maneira adequada. 
Entendem que se atribui a responsabilidade à Administração do planejamento adequado da obra ou do serviço de engenharia a ser contratado. Contudo, afirmam ser imprescindível a observância do objeto específico que será licitado, atentando-se para as particularidades relativas ao local da sua execução, a¿ complexidade do empreendimento, aos impostos usualmente incidentes sobre as empresas que atuam no segmento etc. Ou seja, seria necessário que a Administração identificasse os custos indiretos que potencialmente podem incidir sobre a execução do objeto pretendido de maneira específica, com base no objeto a ser licitado. 
A Administração poderá estabelecer parâmetros objetivos para avaliar a aceitabilidade do BDI previsto na planilha, o que permite, também, a fixação de um percentual máximo a ser aceito para fins de classificação das propostas, conforme prevê o art. 40, X, da Lei de Licitações. 
Não obstante, entendem que, além de ser inadequado que a Administração indique percentual fixo para o BDI, no caso da licitação em questão seria ainda mais impróprio, tendo em vista terem sido os parâmetros estabelecidos com base em rígidas diretrizes postas pelo Banco Mundial.
Concluem, portanto, que não cabe a¿ Administração indicar um percentual a ser obrigatoriamente observado pelos licitantes. O que a Administração poderia fazer e¿, a partir dos estudos adequados feitos na etapa de planejamento, indicar um percentual máximo a ser aceito a título de BDI. 
Em outra linha argumentativa, entendem não ser razoável o TCU se basear em dados de outras licitações para definir a suposta irregularidade e impor o ressarcimento de dano ao erário.
O próprio Acórdão 1.769/2020 indicaria que a suposta irregularidade foi aferida com base em licitações de sistemas similares, sem apontar as provas contundentes que consubstanciaram a irregularidade apontada.
Análise
Quanto ao argumento trazido pelos Defendentes, acerca da submissão às regras internacionais e inaplicabilidade da legislação brasileira e da competência da CBTU para negociações e tratativas junto à instituição financiadora, configurando inexigibilidade de conduta diversa, em virtude da constatação, no presente exame, da prescrição da pretensão punitiva do TCU, entende-se por superada a necessidade de análise da questão.
Já quanto à alegação acerca da inaplicabilidade da Súmula TCU n. 253/2010 ao caso concreto, a correspondente análise já foi realizada II.2.2 do presente exame técnico, onde concluiu-se não ser exigível dos responsáveis pelo Contrato SA-12, de 2004, a utilização de BDI reduzido para o fornecimento de materiais e equipamentos em relação ao BDI geral do contrato, entendimento posteriormente consolidado no âmbito do TCU por meio da referida súmula, tendo em vista que a jurisprudência da época do procedimento licitatório e contrato objeto da presente TCE não se encontrava solidificada no tocante à matéria.
IV. Garantias contratuais e medidas adicionais 
IV.1. Manifestação da Companhia de Transportes do Estado da Bahia - CTB (peça 184) 
IV.1.1. Histórico preliminar
Em decorrência do teor do item 9.4 do Acórdão 1769/2020-TCU-Plenário, que autorizou a CTB, caso o montante retido/garantido em atendimento aos Acórdãos 2.369/2006, 2.873/2008 (subitem 9.1.1.3) , 1.046/2010 (subitem 9.3.2) , 3.254/2011, 2.331/2012, 44/2013, 2.329/2013, 2.400/2014 (subitem 9.3) , todos do Plenário, proferidos no âmbito do TC-Processo 007.162/2006-0 - Fiscobras 2006 - (Contrato SA-12/Contrato 10/2004) , fosse superior ao débito atualizado indicado nesta tomada de contas especial, a promover ao ajuste da retenção/valor das garantias prestadas ao montante do débito calculado, liberando os montantes que eventualmente constituíssem excesso de retenção, informando-se a este Tribunal acerca das providências porventura adotadas e seus resultados, a CTB compareceu aos autos trazendo as informações contidas na peça 184.
Recorda a CTB que, no dia 22/4/2013, ocorreu a assinatura do Contrato de Programa, transferindo a CTS (Companhia de Transportes de Salvador) , que passou a denominar CTB (Companhia de Transportes do Estado da Bahia) , para a tutela do Estado da Bahia, disciplinando a prestação do serviço de transporte público metroviário. 
Naquele instante, o contrato firmado com o Consórcio Bonfim encontrava-se suspenso, com prazo de encerramento da suspensão a expirar em 30/6/2013. Com o lançamento do edital da licitação visando a implantac¿a¿o e operação do Sistema Metroviário Salvador-Lauro de Freitas - SMSL na modalidade Parceria Público Privada - PPP, e a iminência de contratação da concessionária que implantaria e operaria o SMSL, a CTB teria informado aos representantes dos contratos vigentes a¿ época, cujo objeto estava relacionado ao antigo contrato de construção do metro¿ de Salvador que, em virtude da iminência da deflagração da referida licitação na modalidade PPP, os contratos seriam encerrados, após análises técnicas e respectivos encontro de contas.
Em decorrência dos acórdãos exarados pelo TCU com respeito ao Contrato SA-12 (n. CTB 10/2004 - Consórcio Bonfim) , a CTB salienta ter encaminhado a correspondência CT-DIPRE n. 161/2013, em 27/6/2013, informando a data do encerramento do contrato em tela e a pretensão de não prorrogar o ajuste, aguardando, para tanto, a manifestação do Tribunal a¿ época da rescisão administrativa, o que teria vindo a ocorrer em 18/6/2014, por meio do Acórdão 1.605/2014, no âmbito do TC-Processo 007.463/2014-6 - Representação. 
Informa que, entretanto, com base no entendimento anteriormente esposado em despacho datado de 25/10/2012, no âmbito do processo de monitoramento TC-Processo 003.896/2009-2 (peça 295) , que determinava a extensão das medidas adotadas para o Contrato SA-01 (Consórcio Metrosal) ao Contrato SA-12, no sentido de que 'a Companhia de Transportes de Salvador - CTS abstenha-se de aceitar provisória ou definitivamente as obras objeto do Contrato SA 01/1999, tramos I e II, ou dar qualquer forma de quitação ao Consórcio Metrosal relativamente a¿ execução de tal contrato, antes de resolvidas ou solucionadas, e apreciadas por esta Corte', a CTB tomou as providências devidas para rescisão do Contrato SA-12, de forma análoga a¿ utilizada com o Contrato SA-01, ou seja, com a assinatura de um Termo de Transação Parcial para a Extinção do Contrato, preservando as determinações do TCU. Essa medida não teria logrado êxito para o SA-12, por indefinição a¿ época demonstrada pelo Consórcio Bonfim. Dessa forma, o Contrato SA-12 teria ficado suspenso. 
IV.1.2. Das determinações contidas no Acórdão 1769/2020-TCU-Plenário
A CTB destaca que, em 23/1/2013, o TCU, ao prolatar o Acórdão 44/2013, determinou, dentre outros cumprimentos, que nas 'Garantias de Sobrepreço' apresentadas pelo Consórcio Bonfim, deveria constar o CNPJ da Companhia Brasileira de Trens Urbanos (CBTU) , 'como entidade beneficiária nas apólices usadas como garantia', uma vez que era a entidade da Administração Pública Federal responsável pela dotação orçamentária. 
Considerando as determinações contidas no acórdão supracitado e, também, no Acórdão 1.605/2014, a CTB teria encaminhado à CBTU, por meio do OF. DIPRE n. 02/2015, de 9/1/2015, as garantias abaixo listadas, referentes ao ressarcimento ao erário por possíveis danos, arquivando as cópias dos referidos documentos para acompanhamento: 
Tabela 9 - Garantias (extrato da peça 184, p. 3) 
Ressalta, portanto, que as garantia financeiras referentes ao ressarcimento ao erário por possíveis danos em apuração nesta tomada de contas especial encontram-se em posse da CBTU, por ser a entidade beneficiária, conforme determinado pelo TCU. 
A manifestante rememora o teor do item 9.1.1 do Acórdão 2369/2006-TCU-Plenáriolena¿rio (peça 14, p. 142-144) , que ensejou a determinação endereçada à CTS e à CBTU para a retenção cautelar de 7,5% do valor contratual e que, dessa forma, pelo contido no item 9.4 do Acórdão 1769/2020-TCU-Plenário coube à CTB 'promover ao ajuste da retenção/valor das garantias prestadas ao montante do débito aqui calculado, liberando os montantes que eventualmente constituam excesso de retenção, informando-se a este Tribunal acerca das providências porventura adotadas e seus resultados', caso o valor do débito devidamente atualizado nos termos da legislação em vigor seja superior ao débito indicado nesta TCE.
IV.1.3. Da atualização das garantias de sobrepreço 
Informa a CTB que as duas garantias de sobrepreço fornecidas pelo Consórcio Bonfim, e atualmente na posse da CBTU, somam R$ 5.146.347,64, com base dezembro/2011. Aduz que o montante não perfaz, portanto, o valor indicado por este Tribunal no citado Acórdão 1.769/2020, no quantum de R$ 6.191.522.52, considerando o valor atualizado ate¿ o dia 1º/6/2020 (valor original: R$ 3.670.507,47; data da ocorrência: 30/11/2012) .
Dessa forma, o valor afiançado por meio dos instrumentos garantidores seria inferior ao valor atualizado pelo TCU, razão pela qual a CTB assevera que notificará ao Consórcio Bonfim para que atualize os instrumentos de 'garantias de sobrepreço', com vistas a garantir o débito apurado. 
IV.1.4. Da atualização dos valores apontados no acórdão como sobrepreço 
A CTB alega não ter conseguido vislumbrar a metodologia utilizada pelo TCU para atualizar o valor de R$ 3.670.507,47 (data-base novembro de 2012) , uma vez que o Acórdão 1769/2020-TCU-Plenário determinaria que a quantia deva ser 'corrigida monetariamente e acrescida dos encargos legais pertinentes, calculados a partir de 30/9/2004 ate¿ a data do efetivo recolhimento, na forma prevista na legislação em vigor', conforme descrito (peça 184, p. 5) . 
Solicita, portanto, conhecer a metodologia, os parâmetros adotados por esta Corte de Contas para atualização do montante apurado, uma vez que 'na forma prevista na legislação em vigor', como descrito no acórdão, daria margem a várias interpretações. 
Sendo assim, acredita que a referida informação proporcionaria segurança jurídica na aplicação das mesmas bases de cálculos. 
IV.1.5. Das providências adotadas
Considerando o fato de a CBTU ser a beneficiária do 'Instrumento de Garantia de Sobrepreço', alega a CTB que a referida determinação no sentido de 'autorizar a promover ao ajuste da retenção/valor das garantias prestadas ao montante do débito aqui calculado', caberia à própria CBTU.
Argumenta que seria necessário, portanto, ajuste no mandamento contido no item 9.4 do Acórdão 1769/2020-TCU-Plenário a fim de esclarecer que a CBTU deve informar ao Tribunal acerca das providências porventura adotadas e o acompanhamento do cumprimento. 
Considerando o fato de a CTB não ser a beneficiária dos instrumentos garantidores, entende, inclusive, ser parte ilegítima para liberação dos valores que eventualmente constituam excesso de retenção, uma vez que no documento garantidor consta a CBTU como entidade beneficiária.
Ratifica, por fim, que, uma vez conhecendo o montante atualizado pelo TCU (R$ 6.191.522,52) , e sabendo o total sob guarda da CBTU, R$ 5.146.347,64, ainda que não atualizados, chega-se a¿ conclusão de que os valores das garantias ofertadas devem sofrer os ajustes para adequação dos valores garantidos. 
Do exposto, informa ter notificado o Consórcio Bonfim, por meio do Oficio DIPRE no 089/2020, com cópia para a CBTU, sobre a necessidade de apresentar garantia complementar ou substituir os instrumentos que se encontram sob a guarda da CBTU, devidamente atualizado de acordo com as determinações dos Acórdãos 2.369/2006, 2873/2008 (subitem 9.1.1.3) , 1046/2010 (subitem 9.3.2) , 3254/2011 , 2331/2012, 44/2013, 2329/2013, 2400/2014 (subitem 9.3) , todos do Plenário, a fim de alcançar o valor do débito indicado no Acórdão 1769/2020, com as devidas atualizações. 
IV.2. Manifestação do Consórcio Bonfim (peça 195) 
IV.2.1. Das alegações acerca dos fatos relacionados à prestação de garantia contratual 
O Consórcio Bonfim alega que ha¿ anos vem sendo imposta uma série de garantias, retenções e medidas cautelares em relação ao Contrato SA-12, a saber: (i) manutenção das garantias contratuais; (ii) Garantias de Proteção ao Erário; e (iii) Medidas Cautelares Adicionais. 
As Garantias de Proteção ao Erário, em montante equivalente a 7,5% do valor do Contrato SA-12, seguem vigentes por meio da (i) carta de fiança emitida pela Bombardier Brasil e Bombardier European e (ii) indisponibilidade de bens da MPE. Certifica que o valor total garantido em favor do Poder Público e¿ de R$ 7.136.743,97 (em valores de março de 2019) . 
Afirma que tais 'garantias de proteção' não se confundiriam com as questões relativas às garantias de execução do contrato e garantia de adiantamento, que se destinam a assegurar o cumprimento de obrigações contratuais, ajuste este que já teria se encerrado materialmente. Diante disso, considerando que: (i) o contrato se encontra 94% concluído; (ii) o restante da execução não teria sido concluído por fatos alheios a¿ vontade do Consórcio; e (iii) a execução do contrato esta¿ atualmente suspensa, alegam que a manutenção das garantias contratuais importa em um ônus financeiro excessivo às Consorciadas.
A impossibilidade de aceite definitivo das obras e serviços, bem como a proibição de rescisão contratual decorrem das Medidas Cautelares Adicionais, que, além disso, teriam efetuado a retenção de uma série de pagamentos devidos pela CTB ao Consórcio (serviços com mediação realizada e aprovada e serviços com faturamento já realizado; peça 195, p. 17) . 
Conclui, portanto, que a manutenção dessas garantias e retenções implicaria em ônus injustificável, uma vez que a execução contratual já se encerrou e a caracterização de superfaturamento não encontraria qualquer fundamento fático, econômico ou legal, conforme exposto em sua defesa. Neste sentido, entende ser imperiosa a liberação das garantias contratuais e Garantias de Proteção ao Erário, bem como a revogação Medidas Cautelares Adicionais, a ser realizada nos autos do TC Processo 007.463/2014-6 - Representação. 
IV.2.2. Do pedido 
Considerando todo o exposto, em cumprimento às determinações dos itens 9.3 e 9.4 do Acórdão 1769/2020-TCU-Plenário, o Consórcio Bonfim requer que seja determinado pelo TCU: 
A liberação das garantias contratuais e Garantias de Proteção ao Erário, bem como revogação das Medidas Cautelares Adicionais (a ser efetivada nos autos da Representação: TC Processo 007.463/2014-6) , considerando que a execução do Contrato já se encerrou (ao menos sob o ponto de vista material) e que inexistiria qualquer superfaturamento decorrente da execução contratual; 
Alternativamente, caso o TCU pretenda manter a restrição sobre determinados valores em razão da discussão sobre o suposto superfaturamento, requer a liberação total das Garantias de Proteção ao Erário, no valor de R$ 7.136.743,97 (em valores de março de 2019) , com a consequente liberação dos valores das retenções de pagamento realizadas no âmbito das Medidas Cautelares Adicionais, cujo montante exceder o valor do suposto superfaturamento; 
Além disso, neste caso, requer a revogação das Medidas Cautelares Adicionais que impossibilitam a rescisão do Contrato; 
Alternativamente aos itens 'b' e 'c' acima, caso a liberação total das Garantias de Proteção ao Erário não seja deferida, porém se pretenda manter a restrição sobre determinados valores em razão da discussão sobre o suposto superfaturamento, requer a revogação total das Medidas Cautelares Adicionais (a ser efetivada nos autos da Representação: TC Processo 007.463/2014-6) , com a consequente liberação dos valores de Garantia de Proteção ao Erário, cujo montante exceder o valor do suposto superfaturamento.
Análise
Considerando que as garantias, retenções e medidas cautelares adicionais relativas ao contrato objeto da presente TCE vêm sendo tratadas em processos específicos, quais sejam: (i) TC Processo 007.463/2014-6 - Representação da Unidade Técnica quanto a possível descumprimento do item 9.1.1 do Acórdão 2369/2006-TCU-Plenáriolenário; e (ii) TC Processo 027.553/2017-5, que trata da indisponibilidade de bens da empresa MPE Montagens e Projetos Especiais S/A, na presente instrução entende-se oportuno propor no âmbito do TC Processo 027.553/2017-5, que trata da indisponibilidade de bens da empresa MPE Montagens e Projetos Especiais S/A, e do TC Processo 007.463/2014-6 (representação) , a liberação das garantias decorrentes dos indícios de superfaturamento, aqui elididos, e demais medidas acautelatórias adotadas ao longo dos referidos processos relacionadas diretamente às apurações da ocorrência de superfaturamento no âmbito do Contrato SA 12.
CONCLUSÃO
A presente instrução teve por objetivo realizar a análise das alegações de defesa apresentadas em cumprimento ao Acórdão 1769/2020-TCU-Plenário (peça 145) .
O Consórcio Bonfim, por meio de documentação juntada aos autos às peças 176-177, fundamentou suas razões recursais nos seguintes elementos: (i) a tese e enunciados (Súmula TCU n. 253/2010) que determinam aplicação de taxa de BDI diferenciado são posteriores a¿ licitação e a¿ formação do contrato, datado de 2004, o que violaria princípio da aplicação da norma no tempo; (ii) a tese sobre diferenciação do BDI não seria aplicável ao Contrato SA-12, considerando as características próprias do objeto e execução contratual; (iii) os valores de BDI aplicados ao contrato seriam correspondentes às taxas praticadas a¿ época da formação deste instrumento (2004) , além de equivalentes a contratos de natureza de empreitada integral por preço global; e (iv) os cálculos que levaram a¿ indicação de superfaturamento conteriam equívocos materiais na sua formulação. 
Da análise inicialmente empreendida, e privilegiando a segurança das relações jurídicas, considerou-se não ser exigível dos responsáveis pelo Contrato SA-12, de 2004, a utilização de BDI reduzido para o fornecimento de materiais e equipamentos em relação ao BDI geral do contrato, entendimento posteriormente consolidado no âmbito do TCU por meio da Súmula n. 253/2010, tendo em vista que a jurisprudência da época do procedimento licitatório e contrato objeto da presente TCE não se encontrava solidificada no tocante à matéria.
No seguimento da análise, concluiu-se que, considerando as particularidades do caso concreto, a especificidade do objeto e a modalidade da contratação (turn-key) , não restavam presentes os elementos necessários para se manter, de forma inequívoca, o superfaturamento anteriormente indicado à peça 141, que decorria do apontamento de prática/aceitação de preços formulados com taxa de BDI extrapolando desarrazoadamente o BDI paradigma previsto na jurisprudência do TCU, e sem contemplar, ademais, diferenciação na taxa de BDI para itens de fornecimento de materiais e equipamentos de natureza específica.
Isso porque, ao se entender pela inaplicabilidade do BDI diferenciado para aquisição de materiais e equipamentos no caso concreto e, ainda, pela inadequação da adoção imediata de BDI paradigma previsto no Acórdão 2.622/2013 para obras ferroviárias, verificou-se que os valores dos itens que compõem o BDI contratual, bem como o percentual geral de 28,33%, não extrapolam desarrazoadamente o que se previa na jurisprudência do TCU ao longo da evolução do entendimento da matéria. 
O Sr. José Geraldo Araújo Teixeira (CPF XXX.282.245-XX) , então Diretor de Planejamento da CTS, signatário do Contrato n. 10 (SA-12) e, posteriormente, Coordenador de Supervisão do contrato e signatário dos boletins de medição, compareceu aos autos apresentando suas alegações de defesa às peças 198-206.
Já o Sr. Ivan Carlos Alves Barbosa (CPF XXX.422.635-XX) , Diretor-Presidente da CTS à época, signatário do Contrato n. 10 (SA-12) , apresentou suas alegações de defesa às peças 207-217.
Suas alegações de defesa fundamentaram-se, preliminarmente, nas seguintes teses: (i) prescrição ao ressarcimento ao Erário; (ii) prescrição da pretensão punitiva; e (iii) ausência do devido processo legal e do contraditório - inobservância dos pressupostos legais para instauração da TCE.
Quanto ao mérito, apresentaram os seguintes argumentos: (i) submissão às regras internacionais e inaplicabilidade da legislação brasileira e da competência da CBTU para negociações e tratativas junto à instituição financiadora - inexigibilidade de conduta diversa; e (ii) inaplicabilidade da Súmula TCU n. 253/2010 - impossibilidade de indicação de percentual fixo de BDI.
Compulsando-se os autos e, ainda, os processos relacionados, bem como à luz dos parâmetros delineados pelo Acórdão 1441/2016-TCU-Plenário, verificou-se que eventual sanção administrativa a ser aplicada aos responsáveis pelo Tribunal estaria prejudicada pelo manto prescricional, uma vez que as ocorrências desencadeadoras da presente tomada de contas especial se consumaram, em última instância, em 22/12/2004, e os atos que ordenaram as citações se deram a partir de julho/2020 (peças 154-155) .
Portanto, o lapso de tempo entre as ocorrências e o ato que interrompeu o prazo prescricional é superior ao decêndio considerado no referido decisum. Assim, não seria possível a aplicação de sanção prevista na Lei 8.443/1992 aos responsáveis, não constituindo, por outro lado, impedimento para que as contas sejam julgadas irregulares.
Já com relação à pretensão de ressarcimento ao erário, em face da imprescritibilidade do débito, entendeu-se pela necessidade de serem avaliados os elementos disponíveis no caso, com o objetivo de verificar se houve, de fato, prejuízo ao pleno exercício do contraditório e da ampla defesa em face de eventual longo tempo decorrido entre os fatos e a instauração da tomada de contas especial.
Primeiramente, recordou-se que a decisão que determina a instauração de tomada de contas especial tem natureza preliminar, sem caráter punitivo, inexistindo, portanto, obrigação legal para que o TCU ofereça contraditório prévio. O processo de tomada de contas especial objetiva apurar fatos, identificar responsáveis e quantificar o dano (Acórdão 2423/2015-TCU-Plenário) . 
Não obstante, no presente caso, em virtude do afastamento do débito apurado, entendeu-se por desnecessário o aprofundamento na análise de eventual ocorrência de prejuízo ao pleno exercício do contraditório e da ampla defesa pelos Defendentes.
De todo o exposto, propõe-se nesta instrução no âmbito do TC Processo 027.553/2017-5, que trata da indisponibilidade de bens da empresa MPE Montagens e Projetos Especiais S/A, e do TC Processo 007.463/2014-6 (representação) , a liberação das garantias decorrentes dos indícios de superfaturamento, aqui elididos, e demais medidas acautelatórias adotadas ao longo dos referidos processos relacionadas diretamente às apurações da ocorrência de superfaturamento no âmbito do Contrato SA 12, e o consequente arquivamento dos autos.
PROPOSTA DE ENCAMINHAMENTO 
Ante o exposto, submetem-se os autos à consideração superior, propondo:
a) arquivar a presente tomada de contas especial, ante a conclusão pela ausência de pressupostos de constituição e de desenvolvimento válido e regular do processo com fundamento no art. 1º, inciso I, da Lei 8.443/1992 c/c os arts. 169, inciso VI, e 212 do Regimento Interno do TCU;
b) determinar no âmbito do TC Processo 027.553/2017-5, que trata da indisponibilidade de bens da empresa MPE Montagens e Projetos Especiais S/A, e do TC Processo 007.463/2014-6 (representação) , a liberação das garantias decorrentes dos indícios de superfaturamento, aqui elididos, e demais medidas acautelatórias adotadas ao longo dos referidos processos relacionadas diretamente às apurações da ocorrência de superfaturamento no âmbito do Contrato SA 12;
	c) encaminhar cópia da deliberação que vier a ser proferida a¿ Companhia de Transportes do Estado da Bahia - CTB e a¿ Companhia Brasileira de Trens Urbanos - CBTU, bem como aos Srs. José Geraldo Araújo Teixeira (CPF XXX.282.245-XX) e Ivan Carlos Alves Barbosa (CPF XXX.422.635-XX) , e, ainda, ao Consórcio Bonfim."
2.	O Ministério Público/TCU, neste feito representado pela Procuradora-Geral Cristina Machado da Costa e Silva, manifestou-se em parecer de peça 232 nos seguintes termos:
"Trata-se de Tomada de Contas Especial instaurada em cumprimento ao Acórdão 1861/2012-TCU-Plenário, com o objetivo de apurar prejuízos decorrentes de irregularidades graves constatadas na execução do Contrato SA-12.
2.	O aludido contrato, firmado em 22/12/2004, visou ao fornecimento e implantação dos sistemas de sinalização, controle de tráfego e energia e sistemas de telecomunicações do Metrô de Salvador (trecho Lapa-Pirajá) . O Consórcio Bonfim, composto pelas empresas MPE Montagens e Projetos Especiais S.A., Bombardier Transportation Brasil Ltda. e Bombardier Transportation Spain S.A., foi contratado para executar o objeto em questão, sob o regime de empreitada integral, ao valor inicial de R$ 55.438.836,00.
3.	Em virtude de fundado receio de grave lesão ao erário, devido a indícios de superfaturamento, falhas no projeto original e ausência de orçamento detalhado em preços unitários, a Corte de Contas determinou a retenção cautelar de 7,5% do valor contratual (Acórdão 2369/2006-TCU-Plenário) e, subsequentemente, a extensão de garantias.
4.	Na presente etapa processual, examinam-se as alegações de defesa apresentadas pelo Consórcio Bonfim e pelas empresas que o integram, bem como pelos Senhores Ivan Carlos Alves Barbosa e José Geraldo Araújo Teixeira (ex-Diretores da Companhia de Transporte de Salvador e signatários do Contrato SA-12) , os quais foram citados solidariamente em razão de superfaturamento estimado no montante de  R$ 3.670.507,47, decorrente da adoção de taxa de BDI excessiva e não diferenciada para itens de fornecimento de materiais e equipamentos, em afronta à Súmula TCU n.º 252/2010 (peças 145-147, 154-159) .
5.	A SeinfraUrbana, em bem lançada instrução de mérito, propõe acatar as alegações de defesa dos responsáveis, de modo a considerar adequada a taxa de BDI utilizada no Contrato SA-12 e, por conseguinte, afastar o débito em discussão.
6.	Em vista disso, não obstante tenha examinado os demais argumentos de defesa dos ex-gestores da CTS, alusivos à prescrição, prejuízos ao contraditório e à ampla defesa e inexigibilidade de conduta diversa, a Unidade Técnica propõe arquivar estes autos, por ausência de pressupostos de constituição e de desenvolvimento válido e regular do feito, sem emitir julgamento acerca do mérito das contas dos responsáveis.
7.	Por fim, ainda em virtude do afastamento do superfaturamento na execução do Contrato SA-12, a Unidade Técnica destaca a necessidade de liberação das garantias e demais medidas acautelatórias adotadas no curso das apurações de irregularidades na execução do referido contrato.
II
8.	De início, cumpre notar que a SeinfraUrbana, ao abordar as alegações de defesa relativas ao instituto da prescrição, alinhou-se à jurisprudência consolidada no âmbito da Corte de Contas, no sentido da imprescritibilidade do dano e da prescritibilidade da pretensão punitiva, no prazo geral de dez anos do art. 205 do Código Civil, conforme critérios estipulados no Acórdão 1441/2016-TCU-Plenário.
9.	Nessa linha, uma vez que as irregularidades ensejadoras da presente TCE se consumaram em 22/12/2004 e a citação dos responsáveis foi ordenada em 8/7/2020, pelo Acórdão 1769/2020-TCU-Plenário, a Unidade Técnica concluiu pela ocorrência da prescrição da pretensão punitiva no caso.
10. Todavia, como se sabe, o entendimento acerca da prescrição nos processos de controle externo foi objeto de recente e importante mudança jurisprudencial no âmbito do Supremo Tribunal Federal, ao julgar o Recurso Extraordinário 636.886. A decisão, publicada em 20/4/2020, enunciou a tese de que 'é prescritível a pretensão de ressarcimento ao erário fundada em decisão de Tribunal de Contas', à qual se atribuiu efeitos de repercussão geral (tema 899) .
11. Embora a controvérsia dirimida no RE 636.886 tenha ficado adstrita à prescrição ocorrida no curso da execução, quando o dano ao erário já havia sido objeto de acertamento, materializado em acórdão condenatório proferido pelo TCU, as razões essenciais da decisão delimitaram o sentido e o alcance da ressalva contida na parte final do art. 37, § 5.º, da Constituição Federal, concluindo que a imprescritibilidade não se aplica às decisões dos Tribunais de Contas.
12. Outrossim, até que sobrevenha norma específica, entendemos que a analogia com o regime previsto na Lei nº 9.873/1999 apresenta-se como solução mais adequada para regular a prescrição da atuação do Tribuna de Contas da União, tanto por observar os parâmetros que preponderam no conjunto de normas do direito público, como por ser, também, a norma que já vem sendo utilizada pelo STF para reger a limitação temporal ao poder sancionador do TCU.
13. Destarte, a partir da decisão do STF no RE 636.886, esta representante do Ministério Público de Contas tem se manifestado no sentido de se adotar o regime de prescrição estabelecido pela Lei n.º 9.873/1999, para as pretensões reparatória e sancionatória.
14. De acordo com o art. 1.º da Lei n.º 9.873/1999, prescreve em cinco anos a ação punitiva da Administração Pública Federal, direta e indireta, no exercício do poder de polícia, objetivando apurar infração à legislação em vigor, contados da data da prática do ato ou, no caso de infração permanente ou continuada, do dia em que tiver cessado. Ademais, há prescrição intercorrente se o processo ficar paralisado por mais de três anos, pendente de julgamento ou despacho (art. 1.º, § 1.º, da referida lei) .
15. No presente caso, constata-se que a atuação da Corte de Contas se iniciou ainda durante o curso da execução do Contrato SA-12, tendo-se autuado a presente TCE antes do fim de sua vigência, por força do Acórdão 1861/2012-TCU-Plenário, de 18/7/2012 (peças 1-3) .
16. A primeira instrução de mérito foi apresentada pela Secretaria Especializada em 12/5/2015 (peças 16-18) , a qual recebeu parecer divergente desta representante do Parquet especializado em 16/7/2015 (peça 21) . Em virtude disso, o ilustre Relator, mediante despacho de 3/8/2015, determinou a realização de diligências com vistas a aprofundar os exames da Corte de Contas (peça 30) . Medidas saneadoras adicionais foram determinadas mediante o Acórdão 3032/2015-TCU-Plenário, de 25/11/2015 (peças 45-47) .
17. Após a remessa de extensa documentação, a SeinfraUrbana, em 28/6/2017, apresentou proposta de citação dos responsáveis em face de débito da ordem de R$ 39 milhões (peças 113-115) . Em virtude de novos esclarecimentos prestados pelo Consórcio Bonfim, o Relator determinou à Unidade Técnica que reexaminasse os autos, mediante despacho de 4/6/2018 (peça 128) .
18. Como resultado, em 4/6/2020 adveio a instrução técnica que culminou no Acórdão 1769/2020-TCU-Plenário, o qual determinou a citação dos responsáveis em razão da adoção de BDI excessivo e não diferenciado para fornecimento de materiais e equipamentos.
19. O histórico processual ora sintetizado evidencia a prática de sucessivos atos interruptivos do prazo prescricional, de sorte que não se operou a prescrição no presente caso, segundo as regras da Lei n.º 9.873/1999. Sob essa perspectiva, não há óbices para que o TCU se pronuncie acerca do mérito destas contas especiais.
III
20. Anuímos à conclusão da SeinfraUrbana no sentido de que, consideradas as particularidades do caso concreto, notadamente a especificidade e complexidade do objeto e a modalidade não usual de contratação, é razoável acolher a taxa de BDI pactuada no contrato, de 28,33%, em vez da taxa de 24,23% estabelecida no Acórdão 2622/2013-TCU-Plenário como limite para obras rodoviárias e ferroviárias (3.º quartil) .
21. Na linha da orientação constante do item 9.2.1 do aludido acórdão, a Unidade Técnica procedeu a exame detalhado dos itens que compõem o BDI da avença, tendo concluído que os respectivos percentuais, bem como a taxa global, não extrapolaram desarrazoadamente os valores aceitos pelo TCU ao longo da evolução do entendimento sobre a matéria.
22. Endossamos, também, a conclusão de não ser exigível dos responsáveis a utilização de BDI reduzido para o fornecimento de materiais e equipamentos em relação ao BDI geral do contrato. A uma, porque a jurisprudência do TCU à época da contratação não era sólida a respeito da matéria, visto que os precedentes consolidados na Súmula n.º 253/2010 são posteriores ao ano de 2007. A duas, porque a necessidade de desenvolvimento e customização de boa parte dos itens fornecidos no âmbito da contratação justifica a não adoção da taxa reduzida de BDI, em consonância com o item 94 do voto condutor do Acórdão 2622/2013-TCU-Plenário.
23. Diante da insubsistência do superfaturamento apontado na execução do Contrato SA-12, impõe-se, naturalmente, o levantamento das garantias contratuais e retenções cautelares em vigor, nos termos propostos pela SeinfraUrbana.
24. Isso posto, pedimos vênias para divergir da proposta de arquivamento dos autos. Ora, quando a presente Tomada de Contas Especial foi instaurada, estavam presentes os pressupostos para a constituição e desenvolvimento regular do feito. Destarte, ainda que o superfaturamento tenha sido elidido, deve o Tribunal emitir julgamento de mérito. Esse encaminhamento encontra amparo em diversos julgados da Corte de Contas, a exemplo dos Acórdãos nos 1.976/2014, 2.513/2014, 3.975/2015, 1.831/2016, 9.460/2018, 9.338/2020, 1.778/2021, da 1.ª Câmara, Acórdãos nos 7.318/2014, 10.852/2018, 7.734/2020, da 2.ª Câmara, e Acórdão 376/2017-TCU-Plenário.
25. Nessa linha de entendimento, impõe-se destacar que, embora a presente TCE tenha sido autuada para apurar dano decorrente de indícios de irregularidades graves no Contrato SA-12, dentre as quais se destacam as falhas no projeto original e a ausência de orçamento detalhado em nível de preços unitários, os responsáveis foram efetivamente citados em razão da impugnação da taxa de BDI pactuada no Contrato SA-12 e do superfaturamento disso decorrente. Isso porque, no curso processual, a presunção juris tantum de dano decorrente das irregularidades que originaram a presente apuração foi afastada antes que fosse instaurado formalmente o contraditório em face delas.
26. Não obstante a gravidade e reprovabilidade das falhas no projeto e no orçamento licitado possam eventualmente justificar a apenação dos ex-gestores da CTS, a nosso ver, não se afigura conveniente retornar o feito à fase instrutória no presente estágio processual.
27. Nesse contexto, uma vez que as alegações de defesa apresentadas pelos responsáveis se mostraram suficientes para elidir as irregularidades que ensejaram sua citação nestes autos, afigura-se devido julgar-lhes regulares com ressalva as contas, dando-lhes quitação.
IV
28. Ante o exposto, esta representante do Ministério Público, ao tempo em que endossa, na essência, as análises e conclusões oferecidas pela SeinfraUrbana às peças 229-231, manifesta-se no sentido de que: i) sejam acolhidas as alegações de defesa apresentadas pelo Consórcio Bonfim e pelas empresas que o integram, bem como pelos Senhores Ivan Carlos Alves Barbosa e José Geraldo Araújo Teixeira, de modo a considerar adequada a taxa de BDI utilizada no Contrato SA-12, afastando-se, por conseguinte, o débito a eles imputado, e ii) sejam julgadas regulares com ressalva suas contas, dando-lhes quitação. Bem assim, subscrevemos a proposta da Unidade Técnica no tocante à necessidade de liberação das garantias e demais medidas acautelatórias adotadas no curso das apurações de irregularidades na execução do referido contrato."
É o Relatório.

José Carlos Teixeira Torres Junior (17.799/OAB-BA) e Leonardo de Almeida Azi (16.821/OAB-BA), representando Ivan Carlos Alves Barbosa; José Carlos Teixeira Torres Junior (17.799/OAB-BA), Michael Nery Fahel (27.013/OAB-BA) e outros, representando José Geraldo Araújo Teixeira;  Camila Andressa Lacerda Silva (158.956/OAB-MG), Jefferson Lourenço dos Santos (60.644/OAB-DF), Rodrigo Domingues Almeida Reis (228.618/OAB-RJ), Alexandre Aroeira Salles (28.108/OAB-DF), Cecília Lopes Guimarães Pereira (197.200/OAB-MG), Clara Sol da Costa (115.937/OAB-MG), Laís Magalhães Martins Lima (183.972/OAB-MG), Mariana Hermeto Reis (75.173/OAB-MG), Larissa Rodrigues de Souza Reis (197.393/OAB-MG), Arthur Magalhães de Andrade (202.211/OAB-MG), Rosimeire Santos de Oliveira (445957/OAB-SP), Igor Fellipe Araújo de Sousa (41605/OAB-DF), Paulo Ricardo Mendes Reis (177.785/OAB-MG), Pedro Henrique Rezende (157.318/OAB-MG), Patrícia Guercio Teixeira Delage (90.459/OAB-MG), Tathiane Vieira Viggiano Fernandes (27.154/OAB-DF), Francisco Freitas de Melo Franco Ferreira (89.353/OAB-MG), Bruno Welbher Moterani da Costa (183.722/OAB-MG), Nayron Sousa Russo (403.622/OAB-SP), Luciana Cristina de Jesus Silva (126357/OAB-MG), Mariana Barbosa Miraglia (169.443/OAB-RJ), Gabriel Machado Sampaio (126.653/OAB-MG), Richard Paul Martins Garrell (127.318/OAB-MG), Flávia da Cunha Gama (101.817/OAB-MG), Ademir Antônio de Carvalho (121890/OAB-MG), Marina Carvalho de Figueiredo Maia (221.659/OAB-RJ), Tayssa Rosa Nogueira Terra (64.866/OAB-DF), Marcelo Bastos Gonçalves Ferreira (200720/OAB-MG), Luís Henrique Baeta Funghi (403.832/OAB-SP) e outros, representando Bombardier Transportation Brasil Ltda; Camila Andressa Lacerda Silva (158.956/OAB-MG), Jefferson Lourenço dos Santos (60.644/OAB-DF), Rodrigo Domingues Almeida Reis (228.618/OAB-RJ), Alexandre Aroeira Salles (28.108/OAB-DF), Cecilia Lopes Guimarães Pereira (197.200/OAB-MG), Clara Sol da Costa (115.937/OAB-MG), Lais Magalhaes Martins Lima (183.972/OAB-MG), Mariana Hermeto Reis (75.173/OAB-MG), Larissa Rodrigues de Souza Reis (197.393/OAB-MG), Arthur Magalhães de Andrade (202.211/OAB-MG), Paulo Ricardo Mendes Reis (177.785/OAB-MG), Pedro Henrique Rezende (157.318/OAB-MG), Patrícia Guercio Teixeira Delage (90.459/OAB-MG), Tathiane Vieira Viggiano Fernandes (27.154/OAB-DF), Daniela Nicoli Mendes (164.344/OAB-MG), Francisco Freitas de Melo Franco Ferreira (89.353/OAB-MG), Bruno Welbher Moterani da Costa (183.722/OAB-MG), Nayron Sousa Russo (403.622/OAB-SP), Luciana Cristina de Jesus Silva (126.357/OAB-MG), Mariana Barbosa Miraglia (169.443/OAB-RJ), Gabriel Machado Sampaio (126.653/OAB-MG), Richard Paul Martins Garrell (127.318/OAB-MG), Flávia da Cunha Gama (101.817/OAB-MG), Ademir Antônio de Carvalho (121.890/OAB-MG), Marina Carvalho de Figueiredo Maia (221.659/OAB-RJ), Igor Fellipe de Sousa Silva (41.605/OAB-DF), Tayssa Rosa Nogueira Terra (64.866/OAB-DF), Marcelo Bastos Gonçalves Ferreira (200.720/OAB-MG), Luís Henrique Baeta Funghi (403.832/OAB-SP) e outros, representando MPE Montagens e Projetos Especiais S/A; Jefferson Barros Figueiredo, representando Companhia de Transportes de Salvador; Alcione Soares Menezes Filho, Vinícius Barros Rezende (106.790/OAB-RJ) e outros, representando Companhia Brasileira de Trens Urbanos; Camila Andressa Lacerda Silva (158.956/OAB-MG), Jefferson Lourenço dos Santos (60.644/OAB-DF), Rodrigo Domingues Almeida Reis (228.618/OAB-RJ), Alexandre Aroeira Salles (28.108/OAB-DF), Cecilia Lopes Guimarães Pereira (197.200/OAB-MG), Clara Sol da Costa (115.937/OAB-MG), Laís Magalhães Martins Lima (183.972/OAB-MG), Larissa Rodrigues de Souza Reis (197.393/OAB-MG), Arthur Magalhães de Andrade (202.211/OAB-MG), Rosimeire Santos de Oliveira (445957/OAB-SP), Paulo Ricardo Mendes Reis (177.785/OAB-MG), Pedro Henrique Rezende (157.318/OAB-MG), Patrícia Guercio Teixeira Delage (90.459/OAB-MG), Tathiane Vieira Viggiano Fernandes (27.154/OAB-DF), Daniela Nicoli Mendes (164.344/OAB-MG), Francisco Freitas de Melo Franco Ferreira (89.353/OAB-MG), Bruno Welbher Moterani da Costa (183.722/OAB-MG), Nayron Sousa Russo (35147/OAB-DF), Luciana Cristina de Jesus Silva (126.357/OAB-MG), Mariana Barbosa Miraglia (169.443/OAB-RJ), Gabriel Machado Sampaio (126.653/OAB-MG), Richard Paul Martins Garrell (127318/OAB-MG), Flávia da Cunha Gama (101.817/OAB-MG), Ademir Antônio de Carvalho (121890/OAB-MG), Marina Carvalho de Figueiredo Maia (221.659/OAB-RJ), Tayssa Rosa Nogueira Terra (64.866/OAB-DF), Marcelo Bastos Gonçalves Ferreira (200720/OAB-MG) e Luís Henrique Baeta Funghi (403.832/OAB-SP), representando Bombardier European Investments S.L.U.

Procuradora-Geral Cristina Machado da Costa e Silva.

TOMADA DE CONTAS ESPECIAL. FORNECIMENTO E IMPLANTAÇÃO DOS SISTEMAS DE SINALIZAÇÃO, CONTROLE DE TRÁFEGO E ENERGIA E SISTEMAS DE TELECOMUNICAÇÕES DO METRÔ DE SALVADOR, TRECHO LAPA-PIRAJÁ. INDÍCIO DE SUPERFATURAMENTO POR BDI EXCESSIVO. CITAÇÃO. ALEGAÇÕES DE DEFESA SUFICIENTES PARA O AFASTAMENTO DA IRREGULARIDADE. CONTAS REGULARES COM RESSALVA. QUITAÇÃO.

TOMADA DE CONTAS ESPECIAL (TCE)

Secretaria de Fiscalização de Infraestrutura Urbana (SeinfraUrbana).

Tratam os autos de Tomada de Contas Especial instaurada a partir da conversão do Relatório de Auditoria do Fiscobras 2012, realizada nas obras do Metrô de Salvador, nos termos do subitem 9.1 do Acórdão 1861/2012-TCU-Plenário.
Esta tomada de contas especial se refere ao Contrato SA-12 (Contrato 10/2004) , celebrado com o Consórcio Bonfim (formado pelas Empresas MPE Montagens e Projetos Especiais S/A, e Bombardier Transportation) , sobre o qual este Tribunal determinou a retenção cautelar de 7,5% do valor do contrato em razão de indícios de dano causado pela metodologia utilizada na formação dos preços, a exemplo do verificado em outro contrato celebrado para as obras do Metrô de Salvador, no qual também foram apontados indícios de sobrepreço (Contrato SA-01) , ambos celebrados na modalidade turn key. 
Uma das principais falhas encontradas durante a fiscalização consistiu na ausência de orçamento detalhado, fato que impediu a efetiva e pormenorizada análise dos preços do contrato pela unidade técnica deste Tribunal. À ocasião, deixou-se a apuração do real prejuízo para este processo de tomada de contas especial.
Desta feita, retornam os autos com propostas de mérito formuladas pela SeinfraUrbana, que se posiciona no sentido do afastamento do débito imputado e pelo arquivamento desta tomada de contas especial, por ausência de pressupostos de constituição e desenvolvimento válido e regular do processo, além da liberação de garantias e revogação da cautelar de indisponibilidade dos bens nos respectivos processos que tratam dessas matérias (TC Processo 027.553/2017-5, que trata da indisponibilidade de bens da Empresa MPE Montagens e Projetos Especiais S/A; e TC Processo 007.463/2014-6, representação a respeito de retenção de garantias decorrentes dos indícios de superfaturamento) .
A Procuradora-Geral do Ministério Público/TCU também entende que o dano deva ser afastado, consoante a análise empreendida pela secretaria. No entanto, posiciona-se no sentido do acolhimento das alegações de defesa e do julgamento pela regularidade com ressalva das contas dos responsáveis arrolados, dando-se a eles quitação, sendo essa a única divergência.
Antes de passar ao exame propriamente dito das propostas e da matéria trazida à colação, entendo necessário apresentar, tal como feito por ocasião do acórdão por último adotado por esta Corte (Acórdão 1769/2020-TCU-Plenário) , o histórico das apurações realizadas no âmbito deste Tribunal até a fase que precedeu a análise ora empreendida nos pronunciamentos da SeinfraUrbana e do Ministério Público/TCU.
I - Histórico
Acórdão anterior desta Corte de Contas (nº 2.873/2008 - Plenário, de minha relatoria) determinou à Companhia de Transportes de Salvador (CTS) , então encarregada das obras do Metrô de Salvador, que apresentasse a este Tribunal orçamento detalhado da obra, dentre outros elementos. Muito embora não tivesse se referido expressamente ao contrato objeto desta TCE, houve a remessa também do orçamento correspondente ao Contrato SA-12, fazendo-se integrar aos autos, conforme peça 15. No entanto, até a instauração desta TCE não havia sido empreendida análise do orçamento do Contrato SA-12, com vistas ao efetivo apontamento do montante de sobrepreço/superfaturamento a partir do qual seriam realizadas as citações dos responsáveis.
Ao examinar o aludido orçamento a secretaria especializada constatou que em vez de apresentar os custos item a item, trouxe ele preços refletindo sistemas completos, sem detalhamento das suas composições e dos preços unitários, impossibilitando a análise detalhada dos valores apresentados. Ainda segundo a unidade técnica, os produtos fornecidos e os serviços executados no contrato, que trata especificamente de sinalização da via metroviária, por serem bastante específicos, não estavam listados nos sistemas referenciais de preços utilizados pela Administração Pública, o que prejudicava a análise de sobrepreço. 
Consignou a então SeinfraHidroFerrovia que as características específicas do objeto do Contrato SA-12, ou seja, o sistema de controle de via do metrô, acarretavam dificuldades para uma análise de sobrepreço. Em sua visão inicial, os típicos materiais fornecidos e serviços executados para esse contrato careciam de referenciais de preços oficiais, de maneira que a análise de sobrepreço não apresentaria resultado com grau suficiente de confiabilidade para justificar a imputação de débito. Formulou, em consequência, proposta de arquivamento do feito por não restarem presentes os pressupostos de desenvolvimento válido e regular do processo, liberando-se, por conseguinte, os valores retidos cautelarmente por determinação do Acórdão 2369/2006-TCU-Plenário, de minha relatoria, e as garantias ofertadas.
Em posição diversa, o Ministério Público/TCU, representado pela Procuradora-Geral, Dra. Cristina Machado da Costa e Silva, entendeu que não se trataria de obstáculo intransponível à atuação desta Corte de Contas na busca de se aferir os preços contratados com os de mercado, e, assim, avaliar o sobrepreço e o dano causado pela realização dos pagamentos. 
Asseverou à ocasião não ser razoável, persistindo a situação original, na qual o precário nível de detalhamento do orçamento do contrato impossibilitava a aferição do sobrepreço, apontar-se como caminho o arquivamento do feito e a liberação dos valores retidos cautelarmente, vez que a própria situação ensejadora da cautelar e da instauração desta TCE (indício de dano) se mantinha. 
Nessa linha, defendeu que não teriam sido esgotadas todas as alternativas ao alcance desta Corte para superar os obstáculos na apuração do dano, a exemplo da consulta a sistemas referenciais alternativos, ou comparação com preços em editais ou contratos semelhantes, de modo que propôs a expedição de determinação à CTS para apresentação do orçamento com maior nível de detalhamento possível, acompanhado das respectivas composições de preços unitários e especificações técnicas, realizando-se inspeção, se necessário, em caso de persistência das deficiências encontradas.
Ao despachar no feito, àquele momento, acompanhei o Ministério Público/TCU que, em linha oposta à declinada pela secretaria, posicionou-se no sentido de que não restaram esgotadas todas as medidas de alcance deste Tribunal para superar as dificuldades apontadas e apurar o dano, de modo que determinei fosse encaminhado o conjunto completo de projetos executivos e "as built" relacionados ao Contrato SA-12, além da lista dos equipamentos e demais materiais fornecidos no âmbito do contrato e respectivas especificações, relatório de recebimento e aceite, notas fiscais e outros elementos.
Assim, determinei a restituição dos autos para a realização desses procedimentos, incluindo notificação à Companhia de Transportes da Bahia - CTB para que, como sucessora da Companhia de Transportes de Salvador - CTS, reapresentasse: 
a) o orçamento relativo ao Contrato SA-12 com as características especificadas no item 9.3.1 do Acórdão 2873/2008-TCU-Plenário; 
b) o conjunto completo de projetos executivos e de projetos "as built" relativos ao Contrato SA-12, e um relatório identificando exatamente o que foi reduzido e o que foi mantido, em relação ao orçamento original, em razão da diminuição do escopo da obra do Metrô de Salvador; e
c) a lista dos equipamentos e demais materiais fornecidos no âmbito do referido Contrato SA-12 e respectivas especificações, além de cópias dos relatórios de recebimento e aceite de materiais e equipamentos, respectivas notas fiscais, bem como cópias dos relatórios elaborados pela empresa supervisora da execução do contrato.
Mesmo a partir da eventual posse desses elementos, vislumbrou a secretaria a existência de obstáculos à apuração segura do sobrepreço e respectivo débito dele decorrente. Nesse sentido, em nova manifestação, a unidade técnica especializada reforçou que se tratava de fornecimento de material e serviços altamente customizados, específicos para o fornecimento em questão, fato que muito dificultava a atuação dos auditores deste Tribunal na busca da evidenciação do débito pelos meios usuais, como o uso de sistemas referenciais de preços como Sicro e Sinapi, ou outros hodiernamente disponíveis em fontes públicas ou privadas de referência. 
Tal circunstância motivou a então SeinfraHidroFerrovia a propor a expedição de ofícios de diligência à Companhia de Transportes da Bahia, ao Consórcio Bonfim, à Receita Federal do Brasil e a órgãos fiscalizadores, para que remetessem as guias de importação dos materiais adquiridos no exterior, e a cópia das notas fiscais de compra dos materiais adquiridos pelo Consórcio, por suas empresas no Brasil, na linha de precedentes fiscalizações empreendidas nos casos das obras das refinarias da Petrobras (Abreu e Lima - Rnest; e Presidente Getúlio Vargas - Repar) .
Diante das dificuldades apresentadas, e das propostas ofertadas nessa instrução, trouxe os autos ao conhecimento deste Plenário, a fim de que deliberasse a respeito.
À ocasião, fiz extensas e aprofundadas considerações acerca da possibilidade de requisição dessas informações, consoante o voto que proferi e que conduziu o Tribunal à adoção do Acórdão 3032/2015-TCU-Plenário, de minha relatoria, assim ementado:
"SUMÁRIO: TOMADA DE CONTAS ESPECIAL. CONVERSÃO DE RELATÓRIO DE AUDITORIA. PROPOSTAS PRELIMINARES DE REALIZAÇÃO DE DILIGÊNCIAS. SIGILOS FISCAL E EMPRESARIAL. INOPONIBILIDADE. ACESSO A INFORMAÇÕES NECESSÁRIAS AO EXERCÍCIO PLENO DO CONTROLE E DA FISCALIZAÇÃO DOS RECURSOS PÚBLICOS FEDERAIS EMPREGADOS VIA CONTRATOS ADMINISTRATIVOS. SITUAÇÃO EXCEPCIONAL EM QUE NÃO SE DISPÕE DAS INFORMAÇÕES EM SISTEMAS DE CUSTOS DE REFERÊNCIA.
1. 'O sigilo de informações necessárias para a preservação da intimidade é relativizado quando se está diante do interesse da sociedade de se conhecer o destino dos recursos públicos.'  (MS 33.340/DF, STF, Rel. o Min. Luiz Fux) .
2. ' (...) quem contrata com o poder público não pode ter segredos, especialmente se a revelação for necessária para o controle da legitimidade do emprego dos recursos públicos.'  (MS 33.340/DF, STF, Rel. o Min. Min. Luiz Fux) .
3. 'Inoponibilidade de sigilo bancário e empresarial ao TCU quando se está diante de operações fundadas em recursos de origem pública'. (MS 33.340/DF, STF, Rel. o Min. Luiz Fux) .
4. 'A utilização de recursos públicos por quem está submetido ao controle financeiro externo inibe a alegação de sigilo de dados e autoriza a divulgação das informações necessárias para o controle dos administradores, sob pena de restar inviabilizada a missão constitucional da Corte de Contas.'  (MS 33.340/DF, STF, Rel. o Min. Luiz Fux) .
5. O postulado da teoria dos poderes implícitos autoriza dizer que a outorga do poder fiscalizatório a este Tribunal sobre o destino dado ao dinheiro público implica na outorga dos respectivos meios necessários à efetivação integral daquele poder, guardada a relação de adequação entre os meios empregados para seu exercício e os fins requeridos.
6. As diligências requeridas para acesso a informações determinantes para o conhecimento dos reais custos dos insumos utilizados pela contratada na formação dos preços pagos pela Administração, em casos tais como o tratado nos autos, constituem meios necessários à integral realização da atribuição de controle sobre o contrato administrativo sob fiscalização." (Destaquei) .
	À ocasião, ressaltei que:
"32. Diferentemente da quebra de sigilo fiscal ou empresarial, que se caracteriza pela obtenção ampla, irrestrita e genérica aos dados e informações fiscais ou empresariais correspondentes a todas as transações do investigado, permitindo-se ampla devassa nesses documentos, amplo acesso, as informações ora requeridas mediante a diligência alvitrada, com vistas a conhecer a formação dos preços praticados pelo fiscalizado perante a Administração, se limita apenas aos documentos relativos aos fornecimentos relacionados ao contrato administrativo, e que compõem os custos dos insumos e serviços formadores dos referidos preços. Essas informações são de interesse público e não puramente privado, dado, inclusive, ao fato de que o contrato, possuindo relação de bilateralidade, na qual se opõem os interesses público (na contratação) e privado (na aferição de lucro) , se submete ao princípio da supremacia e da indisponibilidade do interesse público, na medida em que celebrado sob o regime jurídico-administrativo.
33. Veja-se, por exemplo, que ao aceitar participar de procedimentos licitatórios envolvendo órgãos estatais da administração direta ou indireta e a consequente remuneração dos contratos celebrados mediante os valores de origem pública, as empresas licitantes permitem a flexibilização de determinadas liberdades. Tanto isso é verdade que, para se habilitar aos certames, têm necessariamente que apresentar informações internas, como prova de regularidade fiscal e qualificação técnica. Sujeitam-se, também, ao regime próprio dos contratos administrativos e às suas cláusulas exorbitantes, em razão da supremacia do interesse público.
34. Nessa linha, observa-se, por exemplo, que propostas com valor global superior ao limite estabelecido em edital ou com preços manifestamente inexequíveis, para não sofrerem desclassificação, necessitam de comprovação de que os custos dos insumos são coerentes com os de mercado, nos termos do art. 48, inciso II, da Lei 8.666/1993, o que indica também a flexibilização de certas liberdades, haja vista a necessidade de demonstração dos reais custos de insumos adquiridos pela licitante junto a seus fornecedores.
35. Noutro ponto da referida Lei também é possível encontrar disposição segundo a qual a contratada se sujeita à comprovação, mediante documentação, dos custos de aquisição de materiais: 'Art. 65. (...) § 4º No caso de supressão de obras, bens ou serviços, se o contratado já houver adquirido os materiais e posto no local dos trabalhos, estes deverão ser pagos pela Administração pelos custos de aquisição regularmente comprovados e monetariamente corrigidos, podendo caber indenização por outros danos eventualmente decorrentes da supressão, desde que regularmente comprovados.'. Essa situação implica, também, que a contratada deva explicitar os custos reais de aquisição de materiais adquiridos perante seus fornecedores, mediante documentação comprobatória, a qual não pode ser outra senão nota fiscal de entrada ou de fornecimento junto ao seu fornecedor, não importando qual o preço indicado na planilha do contrato, porquanto o que interessa é o real custo do insumo, sem qualquer preservação de possível sigilo fiscal ou comercial. Esses dois dispositivos legais, que destacam situações, ora no procedimento licitatório ora na execução contratual, em que os custos do fornecedor têm de ser revelados à Administração mediante documentação comprobatória, deixam evidente a possibilidade jurídica de flexibilização do sigilo empresarial e comercial no âmbito dos contratos públicos.
36. Alinhado a esse pensamento republicano é que, em tempos mais recentes, tem-se reconhecido até mesmo no âmbito do Poder Judiciário, a exemplo do ocorrido na Operação Lava Jato, que em se tratando de recursos de origem pública não há sigilo comercial ou fiscal a ser resguardado, e que os negócios da empresa, abrangendo aqueles mantidos com seus fornecedores, estão sujeitos a amplo e profundo escrutínio público, especialmente quando presentes fundadas suspeitas de superfaturamento, dentre outras condutas contrárias ao ordenamento jurídico, conforme despacho no Pedido de Quebra de Sigilo de Dados e/ou Telefônicos nº 5023582-53-2014-404.7000/PR, no qual se lê que 'Tratando-se de investigação envolvendo recursos em última análise públicos, já que a origem é empresa controlada pela União Federal, não há sigilo fiscal ou comercial a ser resguardado. Os negócios da empresa, abrangendo aqueles mantidos com seus fornecedores, estão sujeitos a amplo e profundo escrutínio público (...) .'.
37. Digno de nota ainda que, no tocante ao denominado sigilo fiscal, as autoridades administrativas, entre as quais se insere o corpo de ministros do Tribunal de Contas da União, podem, segundo prescreve o § 1º, inciso II, do art. 198, do Código Tributário Nacional, solicitar informações fiscais às Fazendas Públicas, não se sujeitando ao sigilo fiscal, desde que se comprove a instauração regular de processo administrativo, destinado a investigar o sujeito passivo pela prática de infração administrativa:
 (...) 
44. As diligências requeridas para acesso a informações determinantes para o conhecimento dos reais custos dos insumos utilizados pela contratada na formação dos preços pagos pela Administração, no Contrato SA-12 das obras do Metrô de Salvador, constituem meios necessários à integral realização da atribuição de controle sobre o contrato administrativo sob fiscalização. As informações assim requeridas constituem elementos essenciais para as apurações necessárias nestes autos, para a fiscalização financeira da aplicação dos recursos públicos carreados ao contrato público. Em casos tais, como o tratado nestes autos, os meios necessários ao atingimento pleno das competências fiscalizatórias desta Corte de Contas sobre os reais custos das obras em questão, passam, necessariamente, pela obtenção das informações relativas à documentação fiscal dos insumos formadores dos preços e custos da obra.
45. Diferentemente de outros casos postos à apreciação desta Corte, neste, em razão da falta de orçamentos detalhados e diante da ausência de referencial de preços para os produtos entregues à Administração, a verificação da economicidade do contrato não se pode fazer, a não ser mediante o acesso aos documentos fiscais que suportaram a aquisição desses produtos pelos fornecedores da Administração. Há, no caso, uma relação de necessidade, pois sem tais documentos não se tem como avaliar a correção de preços do contrato e, portanto, inviabiliza-se o cumprimento de uma das mais relevantes competências constitucionais desta Corte de Contas, no exercício do controle externo.
46. Penso que tal requisição, além de outras porventura necessárias, restará sobremaneira facilitada em se tratando da execução de obras mediante consórcio de empresas. Com efeito, nos termos do art. 278 da Lei 6.407/1976, os consórcios existem e são formados pelas sociedades para executar um empreendimento determinado e, muito embora não possuam personalidade jurídica, se obrigam registrar os atos e os fatos administrativos mantendo contabilidade distinta das empresas consorciadas, segundo a Resolução CFC nº 1.053/05 (NBC T 10.20) , incluindo inscrição própria no CNPJ nos termos de instruções normativas da Receita Federal (IN RFB 1.470/2014, assim como as que lhe precederam) .
47. Eventual oposição de sigilo em face de demanda desta Corte quanto a essas informações impediria a atuação constitucionalmente prevista para este Tribunal apurar eventual dano na contratação, bem assim, impediria aferir a real economicidade da contratação, e, em última análise, à sociedade em geral conhecer a qualidade e a quantidade do gasto público empreendido na consecução de obra de interesse coletivo. Colho, por esse motivo, também algumas outras lições extraídas da ementa do multicitado MS 33.340/DF, da Relatoria do eminente Ministro Luiz Fux, no célebre caso do sigilo envolvendo operações do BNDES com terceiros que nos autoriza a assim também pensar: 
 (...) 
48. Sob pena de inviabilizar o exercício dos poderes fiscalizatórios do TCU acerca da economicidade da contratação dos serviços objeto das obras metroviárias em questão, há de se reconhecer poderes implícitos a este Tribunal para a obtenção, mediante diligências à empresa ou consórcio contratado, bem assim, aos órgãos fiscalizadores das fazendas públicas, como é o caso da Receita Federal do Brasil, de documentos fiscais que evidenciem os custos reais dos insumos utilizados pelas contratadas nas obras e serviços abrangidos pelo contrato administrativo celebrado com recursos da União.
 (...) 
51. Não se pode abrir mão, portanto, de efetivamente aferir a economicidade da contratação pela ausência de meios para fazê-lo. Há que se entender que tais meios, senão expressamente conferidos, estão incluídos dentre aqueles implicitamente deferidos pelo Constituinte, ao pleno exercício dos poderes e competências expressamente conferidos no texto constitucional ao TCU. A propósito, a modificação introduzida no CTN pela LC 104/2001, vista alhures, nada mais representa que a explicitação de um poder antes visto pelo TCU como implícito, qual seja, o de ter consigo compartilhadas as informações fiscais atinentes aos insumos, bens e serviços objeto dos contratos celebrados com a Administração, quando se tornam foco de fiscalizações empreendidas com o fito de apurar eventuais práticas de infrações às normas de natureza constitucional, legal ou regulamentar, ou de apurar eventuais prejuízos decorrentes de tais práticas.
 (...) 
55. Na situação em apreço na qual o que se pretende são informações que integram a própria execução do contrato, a formação de seus preços. Essas informações não interessam só às empresas privadas contratadas, mas à Administração contratante, aos órgãos de controle, à sociedade, que revestiu de poderes fiscalizatórios, por meio do poder que emana do povo, os órgãos instituídos pela Constituição Republicana.
 (...) ".
Assim, por meio do referido Acórdão 3032/2015-TCU-Plenário, este Tribunal determinou a então Secretaria de Fiscalização de Infraestrutura Portuária, Hídrica e Ferroviária a realização de diligências à CTB, ao Consórcio Bonfim e respectivas empresas formadoras do Consórcio, à Receita Federal do Brasil (RFB) e aos órgãos fiscalizadores federais, estaduais ou municipais competentes para que enviassem a este Tribunal, no prazo de 90 (noventa dias) , as guias de importação dos materiais adquiridos no exterior, bem como as notas fiscais de compra dos materiais adquiridos pelo Consórcio Bonfim e suas empresas formadoras no Brasil, utilizados na execução do Contrato 10/2004 (SA-12) , incluindo toda informação, nota fiscal ou guias de importação capazes de indicar os custos dos insumos ou serviços empregados na formação dos preços do mencionado contrato.
Realizadas as diligências necessárias, vieram aos autos alguns dos elementos solicitados. A Receita Federal do Brasil entendeu que não estariam presentes os requisitos para o fornecimento das informações protegidas por sigilo fiscal, em que pese todo o arrazoado constante do Acórdão 3032/2015-TCU-Plenário, não remetendo, portanto, as informações requeridas. Tal resistência daquele órgão em compartilhar as informações abrangidas por sigilo fiscal já era de amplo conhecimento deste Tribunal, tendo sido debatida na Corte por ocasião do Acórdão 1174/2019-TCU-Plenário (Relator Ministro Raimundo Carreiro) , e também por ocasião das Contas do Presidente da República de 2020, sobre o qual foi proferido o Acórdão 1437/2020-TCU-Plenário (vide os itens 169 a 182 do voto do Relator, Ministro Bruno Dantas) , quando se apontou que progressos foram alcançados somente em momento mais recente, com a publicação do Decreto 10.209, de 22 de janeiro de 2020.
De sua vez, a CTB asseverou, em decorrência de diligência já expedida à ocasião (item 14, "a", retro) , que a apresentação de orçamento relativo ao contrato, com as características exigidas no item 9.3.1 do Acórdão 2873/2008-TCU-Plenário, dada a complexidade, exigiria providência além da capacidade técnica e de pessoal da companhia, de modo que seria necessária a realização de licitação para contratação de empresa especializada, não atendendo assim a determinação de apresentação de orçamento detalhado. Apresentou, no entanto, mídia com arquivos e pranchas de projeto básico, executivo e "as built", além da lista de equipamentos e demais materiais fornecidos no âmbito do referido contrato, bem como as guias de importação dos materiais adquiridos no exterior, posteriormente anexadas aos autos.
O Consórcio Bonfim encaminhou, na oportunidade, documentação que acreditou ser capaz de indicar os custos dos insumos e serviços empregados na formação dos preços do contrato, e apresentou material complementar, posteriormente, com o mesmo intuito, incluindo: (i) os projetos básico, executivo e as built da obra (gravados em HD) ; e (ii) planilha especificando os custos incorridos pela Bombardier Transportation Brasil Ltda. no âmbito do Consórcio, indicando os respectivos períodos dos gastos, acompanhada dos documentos que os comprovariam.
Anotou então a SeinfraUrbana, unidade que passou a se encarregar deste feito, que, conforme declarado à peça 17, o caso em apreço se baseia, essencialmente, no fornecimento e aplicação de equipamentos específicos para a solução técnica adotada para esse subsistema no Metrô de Salvador, cuja configuração e composição deriva das especificações impostas pela CTS, em conjunto com as especificidades dos equipamentos ofertados pelo Consórcio, advindos de soluções e tecnologias proprietárias. E, também, que extrair tão-somente dos projetos apresentados parâmetros que permitam verificar a consistência dos valores praticados seria, em alguma medida, esforço relacionado à perícia especializada, fugindo ao escopo da análise e extrapolando a expertise da unidade técnica especializada. 
Asseverou ainda que o objeto contratual trata de serviços que, normalmente, envolvem tecnologias de domínio restrito no mercado. A depender do fabricante dos equipamentos de controle de tráfego - como o posto de controle local -, poderia haver variações nos equipamentos de intertravamento e nas especificações técnicas dos serviços de montagem e instalação.
Segundo o entendimento da secretaria àquele momento, a documentação juntada pela CTB não era nem mesmo suficiente para permitir uma análise dos preços praticados no contrato, haja vista não ser possível estabelecer uma ligação entre os valores constantes das listas e atestados de entrega dos equipamentos importados e os valores pagos.
Referida unidade também consignou que "134. No mais, a documentação apresentada nas peças 65-93 e 100-109, a exemplo de planilhas de custos e despesas de projeto, pleitos de ressarcimento, relatórios de razão normal por conta e projeto, notas, faturas (até mesmo de táxi) e extratos, etc., constitui-se em um agrupamento desordenado de documentos de despesas, que não demonstram, de forma efetiva, os gastos incorridos e o liame causal entre as despesas realizadas e os recursos federais recebidos".
Conduziu-se então o exame (peça 113) em verificar a comprovação das despesas relacionadas à execução do empreendimento, levando a unidade técnica a afirmar que diante dos fatos apresentados, verificava-se a inviabilidade de se atestar a regularidade do emprego dos recursos federais repassados mediante o convênio, mesmo após reiteradas oportunidades dadas aos gestores para apresentarem documentos comprobatórios.
Desse modo, conduziu a secretaria a apontar impossibilidade de manifestação conclusiva acerca do liame causal entre o desembolso dos recursos e os comprovantes de despesas realizadas com vistas à execução do objeto conveniado, em razão da incompletude e incoerência dos projetos e planilhas juntados aos autos, concluindo, nesse viés, pela irregularidade na prestação de contas dos recursos.
Apontou então a SeinfraUrbana a inexistência de comprovação quanto aos recursos no montante de R$ 39.113.854,80 em valores originais, vez que deduzido do montante original (R$ 55.438.836,00) o valor de R$ 16.324.981,20 que entendeu comprovado mediante documentação constante dos autos, incluindo guias de importação apresentadas. 
Portanto, em face desse montante, alvitrou referida secretaria a citação solidária do Consórcio Bonfim (composto pelas Empresas MPE Montagens e Projetos Especiais S.A, Bombardier Transportation Brasil Ltda. e Bombardier Transportation Spain S.A.) com os seguintes gestores à época da CTS: Srs. Ivan Carlos Alves Barbosa, Diretor-Presidente, José Geraldo Araújo Teixeira, Diretor de Planejamento, José Hamilton da Silva Bastos, Diretor de Obras, e Sr. Aldo Silva Pinto, Coordenador de Obras.
A razão motivadora dessa proposição de citação solidária constante da instrução de       peça 113 foi assim indicada: "em decorrência de terem celebrado o contrato 10/2004 (SA-12) com planilha contratual deficiente, sem detalhamento que permita aferir a aderência dos preços contratuais aos valores de mercado, ou devido à conduta de terem realizado medições e pagamentos da obra sem que tenham sido sanadas as irregularidades ou comprovada a adequação dos preços aos parâmetros de mercado, embora tenham sido oferecidas diversas oportunidades para que os responsáveis esclarecessem os valores e demonstrassem a justeza dos pagamentos, o que ocasionou a não comprovação da boa e regular aplicação dos recursos federais recebidos por força dos referidos ajustes, considerando que foi acostado aos autos grande volume de documentação desordenada e inapta a comprovar o liame causal entre os dispêndios e o objeto em tela, com infração ao disposto no Acórdão 3032/2015-TCU-Plenário, no art. 93 do Decreto-lei 200/1967 e arts. 66 e 145 do Decreto 93.872/1986, art. 6º, inciso IX, alínea "f" da Lei 8.666/1993, art. 116, da Lei 8.666/1993 e na jurisprudência do TCU (cf. Acórdão 1846/2006-TCU-Plenário, 595/2007-TCU-1ª Câmara, 447/2007-TCU-2ª Câmara, entre outros julgados) "  (peça 113) .
Como reforço ao posicionamento constante da referida instrução, o Diretor da 2ª DT/SeinfraUrbana aduziu em acréscimo que (peça 114) :
	a) foram concedidas pelo menos três oportunidades para que as partes trouxessem aos autos elementos que pudessem fundamentar um exame dos preços unitários do contrato, e, como última oportunidade, o Plenário, por meio do Acórdão 3.032/2015, concedeu aos responsáveis oportunidade de trazer elementos comprobatórios acerca dos gastos efetivamente incorridos;
	b) era de se esperar que os responsáveis trouxessem essa documentação com uma planilha consolidadora dos gastos, justificando e demonstrando o nexo causal, além de apresentar memória de cálculo com somatório dos valores;
	c) além de a documentação especificada no aresto ter sido fornecida de forma desordenada, não foram apresentadas justificativas ou evidências que demonstrassem o liame causal entre os gastos das notas fiscais e o objeto;
	d) a documentação trazida tanto pela Bombardier, como pela CTB, além de não ter sido organizada e compilada em planilha consolidadora e explicativa de modo a demonstrar os gastos incorridos pelo consórcio contratado com o objeto contratual, e visando atender ao entendimento exposto pelos Acórdãos 3.061/2011 (Relator Ministro Valmir Campelo) e 1.923/2016 (Relator Ministro Bruno Dantas) , ambos do Plenário, ainda trouxe elementos cujo nexo causal com o empreendimento ora em exame não restou comprovado ou justificado; e
	e) em nenhum momento o consórcio buscou organizar uma análise técnica objetiva, baseada em documentos fiscais que dispõe na forma de planilha orçamentária detalhada de cada um dos serviços executados, com custos, quantitativos e preços unitários apropriados a partir das evidências apresentadas, em especial, adequado ao as built.  
Submetida a matéria ao Ministério Público, vieram aos autos novos elementos, que foram acostados às peças 119 a 122 pelo consórcio interessado. Por conseguinte, à peça 125 proferiu a Procuradora-Geral parecer no qual, antes de eventual manifestação sobre as proposições da secretaria, alvitrou a este Relator a devolução à unidade técnica para análise dos novos elementos.
Segundo registrado pela Representante do Ministério Público, "o Consórcio Bonfim adicionou memorial composto de documentação (reorganização e reclassificação de notas fiscais e de despesas, em relação à rubricas orçamentárias, fruto de relatório da consultoria da Spranger Estimativa de Custos Ltda.) a título de esclarecimentos das lacunas identificadas pela instrução e de justificação dos preços praticados na referida obra, e estudo comparativo com outras obras semelhantes em outros países, também procurando justificar os preços incorridos no referido contrato (peças 119-124) ", de sorte que, em razão da natureza da documentação, que diz respeito aos aspectos técnicos do dano estimado, manifestava-se pela remessa dos autos à unidade técnica para análise desses novos elementos adicionados.
Dessarte, mais uma vez restituí o feito à unidade instrutiva, em Despacho que proferi a peça 128, em 29/5/2018.
Depois da juntada de outros novos elementos ao processo, instruiu-se novamente o feito com propostas de citação solidária dos responsáveis identificados pela SeinfraUrbana, desta feita, em razão de débito estimado no montante de R$ 3.670.507,47 (data-base novembro de 2012) , em decorrência de superfaturamento identificado no uso da taxa de Bonificação e Despesas Indiretas - BDI, a qual extrapolaria desarrazoadamente a taxa de BDI paradigma prevista na jurisprudência do TCU, sem contemplar, ademais, diferenciação para itens de fornecimento de materiais e equipamentos de natureza específica em relação à taxa aplicável aos demais itens, irregularidade que vai de encontro ao estabelecido na Súmula TCU 253/2010. Os responsáveis identificados foram os mesmos apontados anteriormente, com exceção dos Srs. José Hamilton da Silva Bastos, Diretor de Obras da CTS à época, e Sr. Aldo Silva Pinto, Coordenador de Obras da CTS à época, os quais, portanto, não chegaram a integrar a relação processual.
Ao conduzir o processo à apreciação deste Plenário, registrei então os seguintes apontamentos no Acórdão 1769/2020-TCU-Plenário:
"35. Consoante exposto na instrução transcrita no relatório precedente, a documentação por último entregue e examinada pela SeinfraUrbana compreendeu a reorganização dos comprovantes de despesas em centros de custos, por parte da consultoria contratada pelo consórcio, a empresa Spranger Estimativa de Custos Ltda. ('Spranger') , a fim de tentar demonstrar o liame entre as despesas efetuadas por conta da execução do contrato, os custos e os equipamentos e serviços. 
36. O consórcio já havia apresentado, em etapa anterior, um comparativo dos valores de sistemas de sinalização similares em outras localidades, como os metrôs de Quito (Equador) e Lima (Peru) , considerando ainda outros como Bilbao e Barcelona na Espanha, Pusan na Coréia do Sul e Bucareste na Romênia, onde sistemas da mesma natureza foram instalados, de maneira a indicar a escolha dos sistemas de Quito e Lima como parâmetros de preços, devido ao que considerou ser de melhor comparação, em termos de dimensão e características gerais do projeto. Esse estudo não foi aceito, pelas razões apresentadas em instrução anterior nos autos, notadamente, por não trazer todos os elementos necessários à verificação da aderência com os preços de mercado. Entrementes, novamente procurou-se demonstrar a adequação dessas comparações.
37. Como apontado na instrução da unidade instrutiva, a empresa de consultoria esclareceu que teria desenvolvido seu trabalho conforme um Price Schedule (PS) , tomando como base as planilhas contratuais nas quais se identificariam os seguintes centros de custos: PS-1 - Fornecimento de Equipamentos e Materiais Importados; PS-2 - Fornecimento de Equipamentos e Materiais Nacionais; PS-3 - Serviços de Projeto; e PS-4 - Serviços de Instalação.
38. A respeito, destacou a secretaria que a necessidade da contratação de empresa de consultoria em estimativa de custos evidência mais uma vez a precariedade do nível de detalhamento do orçamento base do Contrato SA-12, bem como dos processos de medição e pagamentos associados na referida contratação realizada por 'turn key'. Destacou ainda que a ordenação empreendida pela Spranger se deu, em um primeiro momento, por meio de procedimento no qual todas as notas fiscais e comprovantes de despesas foram divididos e elencados nos anexos ao 'Relatório de Ordenação da Documentação Contábil'.
39. E, do exame técnico empreendido, considerou a documentação apresentada consistente o bastante para demonstrar, de forma efetiva, os gastos incorridos e o liame causal entre dispêndios realizados no valor de R$ 39.894.376,19 (sem BDI) . Salientou a unidade, mais uma vez, que há impossibilidade, no caso concreto, da realização de conferência individual, item a item, dos comprovantes de despesa em análise comparativa com referenciais oficiais de preços, de maneira que priorizou a verificação de notas fiscais de fornecimento e prestação de serviços, de modo a se detectar a conexão entre os referidos comprovantes e a consecução do objeto, tendo por objetivo final confirmar evidências de eventual enriquecimento sem causa por qualquer das partes envolvidas.
40. Assim, tomando por referência os valores considerados de aplicação comprovada com base no relatório da Spranger Estimativa de Custos Ltda., e tendo paradigma o estudo que fundamentou a prolação do Acórdão 2622/2013-TCU-Plenário, procedeu aos ajustes necessários quanto à incidência da taxa de bonificações e despesas indiretas (BDI) sobre o custo direto do empreendimento, haja vista o fato de que não houve qualquer diferenciação de BDI aplicável a serviços de projeto e instalação, em relação a itens específicos de fornecimento de sistemas e equipamentos. Para tanto, primando por adotar elevado conservadorismo na análise, foram adotados os percentuais máximos admitidos no naquele decisum para serviços relativos a obras de ferrovias e para fornecimento de materiais e equipamentos.
41. Com tal metodologia foi que se chegou a um superfaturamento no valor de R$ 3.670.507,47 (data-base setembro/2004) , representando a diferença entre o valor faturado no âmbito do Contrato SA-12 e a quantia (custo direto) cujos comprovantes mostraram-se aptos a estabelecer o liame causal entre os dispêndios e a execução do objeto. E, novamente adotando uma abordagem conservadora, propôs que o débito fosse atualizado a partir da data referente ao período do último boletim de medição que se tem comprovação, qual seja, em novembro/2012, em vez da data-base da proposta da licitação.
42. Acerca dos esforços da consultoria de custos Spranger em demonstrar a justeza dos valores praticados comparativamente aos de outros projetos similares executados, e não obstante todas as ressalvas e divergências indicadas na instrução, a secretaria considerou que, nas abordagens apresentadas nesses estudos comparativos não se verificou situação em que o custo referente ao metrô de Salvador, relativo ao contrato em questão, tivesse extrapolado referências comparativas observadas em contratações correlatas, e destacou que  tal observação, apesar de não constituir evidência, pode ser entendida como indício da adequabilidade do valor em análise, ressalvando, por fim, que o valor considerado no estudo comparativo para instalação do Cityflo 350 (US$ 12.975.368,20) , objeto das comparações, não englobaria a integralidade do valor contratual.
43. Justificada, portanto, a apuração de dano com base em superfaturamento decorrente de taxa de BDI reputada excessiva, entendo que os autos reúnem as condições necessárias para seu prosseguimento com a determinação de citação solidária dos responsáveis identificados com vistas à apresentação de alegações de defesa e/ou o recolhimento do débito imputado."
Foi então com base nesse desenvolvimento do processo que esta Corte, mediante o Acórdão 1769/2020-TCU-Plenário decidiu determinar a citação das partes com vistas à apresentação de alegações de defesa ou o recolhimento da mencionada quantia, em face da prática/aceitação de preços formulados com taxa de Bonificação e Despesas Indiretas - BDI extrapolando desarrazoadamente o BDI paradigma previsto na jurisprudência do TCU, e sem contemplar, ademais, diferenciação na taxa de BDI para itens de fornecimento de materiais e equipamentos de natureza específica em relação à taxa aplicável aos demais itens, irregularidade que vai de encontro ao estabelecido na Súmula TCU 253, além de outras providências relacionadas às garantias e retenção cautelar.
II - Mérito
Consoante já adiantado, desta feita retornam os autos com proposições uniformes no sentido do afastamento do dano apontado, havendo divergências entre a secretaria especializada e o Ministério Público/TCU unicamente quanto à forma de deliberação a ser adotada. A primeira, propõe o arquivamento do processo por ausência de pressupostos de constituição e desenvolvimento válido e regular. Já a Procuradora-Geral compreende que o processo deva receber deliberação de mérito e opina por que sejam as contas julgadas regulares com ressalva, dando-se quitação.
 Quanto ao débito, releva destacar que o levantamento dos valores se deu em razão de duas premissas consideradas no exame inicial do BDI: a primeira, de que deveria haver BDI diferenciado para os fornecimentos havidos no âmbito da execução contratual, nos termos da Súmula TCU 253; a segunda, de que mesmo o BDI aplicado ao contrato, indistintamente para os serviços e os fornecimentos, extrapolaria aqueles percentuais definidos na jurisprudência deste Tribunal para obras ferroviárias.
No que tange à primeira premissa, a principal alegação das defesas consiste no fato de que a edição da referida Súmula não deveria balizar o BDI contratado, haja vista que editada em 2010, consolidando jurisprudência que vinha sendo adotada desde 2007, conforme precedentes do Tribunal, ao passo que o contrato em questão foi celebrado em 2004. Assim, não estaria esta Corte observando princípios basilares como o da segurança jurídica bem como ato jurídico perfeito, nos termos do art. 5º, inciso XXXVI, da Constituição Federal, além das diretrizes estabelecidas na Lei de Introdução às Normas de Direito Brasileiro (arts. 6º e 24) , com destaque para o regramento mais atual, segundo o qual:
"Art. 24.  A revisão, nas esferas administrativa, controladora ou judicial, quanto à validade de ato, contrato, ajuste, processo ou norma administrativa cuja produção já se houver completado levará em conta as orientações gerais da época, sendo vedado que, com base em mudança posterior de orientação geral, se declarem inválidas situações plenamente constituídas. (Incluído pela Lei nº 13.655, de 2018) .
Parágrafo único.  Consideram-se orientações gerais as interpretações e especificações contidas em atos públicos de caráter geral ou em jurisprudência judicial ou administrativa majoritária, e ainda as adotadas por prática administrativa reiterada e de amplo conhecimento público."
Sobre esse ponto, a SeinfraUrbana destaca que o encaminhamento havido no processo, em etapa anterior, no sentido da separação dos BDIs aplicados ao contrato, baseou-se no Acórdão 1923/2016-TCU-Plenário (Relator Ministro Bruno Dantas) , no sentido de que não haveria óbice em aplicar novo entendimento do TCU quanto aos parâmetros de BDI em situação constituída em momento anterior (contrato assinado em 2004) , e, no mesmo sentido, o Acórdão 2440/2014-TCU-Plenário (Relator Ministro-Substituto Marcos Bemquerer Costa) .
Todavia, considera que assiste razão às defesas, porquanto tanto o Acórdão 2440/2014-TCU-Plenário quanto o próprio Acórdão 1923/2016-TCU-Plenário, que fundamentaram a retroatividade de entendimento desta Corte, são anteriores à Lei 13.655/2018, que introduziu significativas modificações na Lei de Introdução às Normas do Direito Brasileiro (LINDB) , as quais têm sido observadas por este Tribunal em deliberações mais recentes.
De fato, assiste razão às defesas produzidas e nenhum reparo tenho a fazer a essas colocações. Excluindo-se, portanto, a adoção de BDI diferenciado, o resultado apurado pela secretaria seria equivalente a um superfaturamento da ordem de R$ 1.785.062,38, em vez de R$ 3.670.507,47.
Ocorre que nem mesmo esse montante pode ser reputado às partes, porquanto a natureza específica do contrato em execução impede que seja apontadas irregularidades na composição do BDI, consoante explicitado na instrução transcrita no relatório precedente.
Ademais, a taxa adotada pelo Consórcio foi de 28,33%, ao passo que o quadro comparativo de BDIs colhidos a partir dos paradigmáticos acórdãos deste Tribunal revelam, em caráter geral, a seguinte situação constante da tabela 4 da instrução da SeinfraUrbana:
"Tabela 4 - Comparativo de taxas de BDI totais
	BDI
	mínimo
	média
	máximo

	Acórdão 325/2007-TCU-Plenário
	16,36%
	22,61%
	28,87%

	Acórdão 2369/2011-TCU-Plenário
	18,13%
	24,32%
	30,50%

 (...) "
Claramente se vê que os percentuais máximos não foram extrapolados, em que pese situar-se acima da média, de maneira que reputo adequada a conclusão da unidade especializada, registrada no seguinte trecho da instrução:
"123. De todo o exposto, conclui-se que, pelos argumentos apresentados pela parte, e considerando, ademais, as particularidades do caso concreto, a especificidade do objeto e a modalidade da contratação (turn-key) , não restam presentes os elementos necessários para se manter, de forma inequívoca, o superfaturamento anteriormente apontado, decorrente do apontamento de prática/aceitação de preços formulados com taxa de BDI extrapolando desarrazoadamente o BDI paradigma previsto na jurisprudência do TCU, e sem contemplar, ademais, diferenciação na taxa de BDI para itens de fornecimento de materiais e equipamentos de natureza específica.
124. Isso porque, ao se entender pela inaplicabilidade do BDI diferenciado para aquisição de matérias e equipamentos no caso concreto e, ainda, pela inadequação da adoção imediata de BDI paradigma previsto no Acórdão 2.622/2013 para obras ferroviárias, verificou-se que os valores dos itens que compõem o BDI contratual, bem como o percentual geral de 28,33%, não extrapolam desarrazoadamente o que se previa na jurisprudência do TCU ao longo da evolução do entendimento da matéria."
Ademais, como se viu, as obras foram contratadas em 2004, preteritamente à evolução jurisprudencial sobre referidas taxas de BDI, compreendendo serviços de natureza ainda muito específicos como já evidenciado nos autos.
Não por acaso a Representante do Ministério Público neste feito também consignou sua anuência à conclusão da SeinfraUrbana no sentido de que, "consideradas as particularidades do caso concreto, notadamente a especificidade e complexidade do objeto e a modalidade não usual de contratação, é razoável acolher a taxa de BDI pactuada no contrato, de 28,33%, em vez da taxa de 24,23% estabelecida no Acórdão 2622/2013-TCU-Plenário como limite para obras rodoviárias e ferroviárias (3º quartil) ".
Logo, considerando o acolhimento das alegações de defesa nessa parte, relativa ao débito apontado, penso que restam prejudicados os exames relacionados aos demais pontos aduzidos pelas partes, relativas a outras matérias de defesa que já não interessam ou pouca influência trazem ao deslinde destes autos, alusivos à prescrição, prejuízos ao contraditório e à ampla defesa e inexigibilidade de conduta diversa, e inconsistências no cálculo de superfaturamento. Basta, portanto, para o deslinde deste processo, o acolhimento parcial das alegações de defesa, nos pontos principais mencionados, para o afastamento do dano e para o julgamento das contas pela regularidade com ressalvas, e quitação.
Nesse sentido, consigno que acompanho o entendimento constante do Parecer do Ministério Público, no sentido de que o processo deve receber, nos termos dos arts. 10, § 2º, e 23 da Lei 8.443/1992, deliberação definitiva de mérito. Afinal, quando da instauração, havia pressuposto necessário à conversão em tomada de contas especial, consoante fundamentado nos acórdãos que precederam este feito. E, ademais, proposta no sentido do arquivamento por ausência de pressuposto de constituição e desenvolvimento já foi, inclusive, rechaçada por este Relator e pelo Tribunal em etapa processual anterior, como se lê do histórico deste processo, descrito no tópico precedente.
III - Cautelar de Indisponibilidade e Garantias
Há ainda proposição da unidade instrutiva no sentido de que este Tribunal determine:
"b)   (...) no âmbito do TC Processo 027.553/2017-5, que trata da indisponibilidade de bens da empresa MPE Montagens e Projetos Especiais S/A, e do TC Processo 007.463/2014-6 (representação) , a liberação das garantias decorrentes dos indícios de superfaturamento, aqui elididos, e demais medidas acautelatórias adotadas ao longo dos referidos processos relacionadas diretamente às apurações da ocorrência de superfaturamento no âmbito do Contrato SA 12."
Reputo adequadas as proposições, haja vista que não mais subsiste motivos para que sejam tornados indisponíveis os bens ou retidas garantias necessárias ao ressarcimento de danos apurados neste processo de tomada de contas especial.
Todavia, as medidas alvitradas devem ser adotadas, como sugerido na redação da proposta de encaminhamento transcrita retro, no âmbito daqueles processos. Sem embargo, registro que o TC Processo 027.553/2017-5, por se encontrar concluso e apto à apreciação deste Colegiado, já contempla proposição adequada deste Relator sobre a matéria.
Quanto ao TC Processo 007.463/2014-6, penso ser suficiente remeter-se cópia da deliberação que vier a ser adotada nestes autos para juntada naquele, a fim de propiciar a futura deliberação desta Corte no que diz respeito às aludidas garantias, as quais serão objeto, preliminarmente, de análise e proposições da unidade técnico-instrutiva.
Ante o exposto, acolhendo os pareceres da SeinfraUrbana e do Ministério Público/TCU, no que tange às análises relativas ao superfaturamento apontado, com os ajustes relativos ao julgamento de mérito deste processo, alvitrados pela Procuradora-Geral, além dos acréscimos e considerações que fiz retro, manifesto-me por que o Tribunal aprove o Acórdão que ora submeto à deliberação deste Colegiado.
TCU, Sala das Sessões, em 26 de janeiro de 2022.
AUGUSTO SHERMAN CAVALCANTI 
Relator